ACORDAO-COMPLETO-2344931

ACÓRDÃO 344/2019 ATA 5/2019 - PLENÁRIO

VISTO, relatado e discutido este relatório de acompanhamento das receitas e despesas primárias, do resultado primário e do contingenciamento quanto ao cumprimento das disposições da Lei de Diretrizes Orçamentárias e da Lei Orçamentária Anual, ambas concernentes ao ano de 2018, da Lei de Responsabilidade Fiscal e da Emenda Constitucional 95/2016 no tocante ao 4º bimestre de 2018.
ACORDAM os ministros do Tribunal de Contas da União, reunidos em sessão de Plenário, diante das razões expostas pela relatora, e com fundamento no art. 169, inciso V, do Regimento Interno, em:
9.1. classificar as peças 52, 53, 54 e 55 com o grau de sigilo "reservado", nos termos do art. 23, inciso VIII, da Lei 12.527/2011 (Lei de Acesso à Informação) c/c os arts. 4º, parágrafo único, 8º, § 3º, inciso I, e 9º, inciso VIII, e § 2º, inciso I, da Resolução-TCU 294/2018, pelo prazo de 5 (cinco) anos, com acesso permitido somente aos servidores que irão desenvolver atividades relacionadas aos autos;
9.2. encaminhar cópia da presente deliberação e da Nota Técnica 24.728/2018-MP (peça 28) à Secretaria de Fiscalização de Pessoal do TCU, tendo em vista possível violação à afetação da receita de impostos a gastos específicos e à vinculação da remuneração de servidores públicos em decorrência do pagamento de Bônus de Eficiência e Produtividade na Atividade Tributária e Aduaneira e na Atividade de Auditoria-Fiscal do Trabalho, conforme dispõem o art. 167, inciso IV, e o art. 37, inciso XIII, da Constituição Federal, a fim de subsidiar a fiscalização daquela unidade técnica no âmbito do TC Processo 011.648/2018-0; 
9.3. encaminhar cópia da presente deliberação e das informações prestadas pela Secretaria do Tesouro Nacional acerca do Acordo de Cooperação Técnica firmado entre o Ministério da Fazenda e a Advocacia-Geral da União (peças 33-37 e 40-45) à Secretaria de Fiscalização de Pessoal e à Secretaria de Controle Externo da Administração do Estado, tendo em vista as possíveis implicações ao controle e à responsabilidade na gestão fiscal, observado o disposto no art. 1º, § 1º, da LC 101/2000, a fim de subsidiar a fiscalização das unidades técnicas no âmbito do TC Processo 004.745/2018-3 e do TC Processo 027.291/2018-9; 
9.4. recomendar aos Ministérios da Saúde, Educação, Justiça e Segurança Pública e da Defesa que acompanhem o cronograma mensal de pagamento das despesas primárias discricionárias das suas respectivas unidades gestoras e adotem os ajustes necessários à programação financeira estabelecida junto à Secretaria do Tesouro Nacional, de modo a assegurar a execução eficiente da despesa pública, de acordo com o que dispõem os arts. 5º da Portaria MF 495/2018, 10 do Decreto 93.872/1986 e 37 da Constituição Federal; 
9.5. recomendar à Secretaria-Geral de Controle Externo que avalie a conveniência e a oportunidade de realizar fiscalização com o objetivo de analisar os critérios e os procedimentos que norteiam a definição da programação financeira do Órgão Central e dos órgãos setoriais, visando ao aperfeiçoamento da gestão de caixa no âmbito do Sistema de Administração Financeira Federal, observado o disposto no art. 32, inciso XXXII, do Decreto 9.003/2017 e no art. 10 do Decreto 93.872/1986; 
	9.6. dar ciência ao presidente da Comissão Mista de Planos, Orçamentos Públicos e Fiscalização do Congresso Nacional, para fins de subsídios, em atendimento ao disposto no art. 59, §1º, inciso I, da Lei Complementar 101/2000, de que: 
	9.6.1. a regulamentação do Bônus de Eficiência e Produtividade na Atividade Tributária e Aduaneira e na Atividade de Auditoria-Fiscal do Trabalho, a ativos e inativos, pode gerar impacto fiscal anual de R$ 2,5 bilhões; 
	9.6.2. o pagamento de honorários advocatícios de sucumbência a advogados públicos gerou um impacto de R$ 877,1 milhões, no exercício de 2017, e de R$ 718,3 milhões, até novembro de 2018; 
	9.6.3. o resultado primário apurado do Setor Público Consolidado, do Governo Central (Orçamento Fiscal e da Seguridade Social - OFSS) e das empresas estatais federais (Programa de Dispêndios Globais - PDG) , dadas as previsões vigentes de receitas e despesas primárias avaliadas no 4º bimestre de 2018, encontra-se compatível com a meta estabelecida no art. 2º da Lei 13.473/2017 (LDO 2018) , modificada pela Lei 13.480/2017; 
	9.6.4. os critérios e cálculos estabelecidos pelo art. 9º da LC 101/2000 e pelo art. 56, caput, §§ 1º e 2º, da Lei 13.473/2018 (LDO 2018) para definição dos limites de empenho e movimentação financeira e apuração da base contingenciável e das estimativas dos valores a serem contingenciados encontram-se atendidos, a partir das análises das receitas e das despesas primárias avaliadas no 4º bimestre de 2018; e 
	9.6.5. o contingenciamento não se fez necessário para fins de cumprimento do art. 9º da LC 101/2000, a partir das análises da evolução das receitas e das despesas primárias avaliadas no 4º bimestre de 2018.
	9.7. dar ciência deste acórdão aos Ministérios da Economia e à Controladoria-Geral da União e ao presidente da Comissão Mista de Planos, Orçamentos Públicos e Fiscalização do Congresso Nacional; 
	9.8. arquivar o presente processo, nos termos do art. 169, inciso V, do RITCU.

Acompanhamento das receitas primárias, despesas primárias impactantes, resultado primário e contingenciamento concernente ao 4º bimestre de 2018.

Banco Central do Brasil, Secretaria da Receita Federal do Brasil, Secretaria de Orçamento Federal e Secretaria do Tesouro Nacional.

3. Interessados/Responsáveis: não há.

13.1. Ministros presentes: José Mucio Monteiro (Presidente), Walton Alencar Rodrigues, Benjamin Zymler, Augusto Nardes, Ana Arraes (Relatora), Bruno Dantas e Vital do Rêgo.
13.2. Ministro-Substituto convocado: Augusto Sherman Cavalcanti.
13.3. Ministros-Substitutos presentes: André Luís de Carvalho e Weder de Oliveira.

ACORDAO-COMPLETO-2348418

Acórdão de Relação 664/2019 - Plenário

Acórdão de Relação

ANA ARRAES

Adoto como relatório a instrução elaborada no âmbito da Secretaria de Macroavaliação Governamental - Semag (peça 69) , que contou com a anuência do corpo gerencial daquela unidade técnica (peças 70 e 71) :
"1. INTRODUÇÃO 
1.1. Objetivo Geral
Trata-se de fiscalização com o objetivo de acompanhar as receitas primárias, despesas primárias impactantes, resultado primário e o contingenciamento, no tocante ao cumprimento das disposições da Lei de Diretrizes Orçamentárias (LDO) , da Lei Orçamentária Anual (LOA) e da Lei Complementar 101/2000 (Lei de Responsabilidade Fiscal - LRF) , especialmente com relação ao risco de não atingimento da meta de resultado primário, avaliada no 4° bimestre de 2018, para dar cumprimento às disposições insculpidas no art. 3°, inciso IV, alínea 'a', da Resolução-TCU 142, de 30/5/2001, além de avaliar a adequação da abertura de créditos adicionais ao Teto de Gastos instituído pela Emenda Constitucional 95/2016 e aspectos relacionados ao cumprimento da Regra de Ouro, prevista no inciso III, do art. 167 da Constituição Federal de 1988.
A presente fiscalização, realizada na Secretaria do Tesouro Nacional (STN) e na Secretaria da Receita Federal do Brasil (RFB) , ambas do Ministério da Fazenda, bem como na Secretaria de Orçamento Federal (SOF) do Ministério do Planejamento, Desenvolvimento e Gestão, Banco Central do Brasil (Bacen) e Secretaria de Coordenação e Governança das Empresas Estatais (Sest) , é decorrente de deliberação constante em Despacho de 16/5/2018 da Exma. Sra. Ministra Ana Arraes, ocorrido no âmbito do processo TC Processo 011.807/2018-0.
1.2. Objetivos Específicos e Questões de Auditoria
De acordo com a matriz de planejamento (peça 3) , o trabalho divide-se em dois objetivos específicos. Primeiramente, discute-se os agregados fiscais condicionantes do resultado primário: (i) o cenário da economia; (ii) avaliação das receitas primárias; (iii) avaliação das despesas primárias e (iv) análise do resultado primário e nominal. Já na segunda parte, abordam-se questões relativas à execução orçamentária e financeira, a saber, o contingenciamento de despesas, aspectos do Teto de Gastos instituído pela Emenda Constitucional 95/2016 e da suficiência da Regra de Ouro na execução do orçamento no exercício de 2018.
Com vistas ao alcance desses objetivos, formularam-se as seguintes questões de auditoria:
A grade de parâmetros macroeconômicos, com maior interferência nos níveis de arrecadação das receitas administradas e previdenciárias (Produto Interno Bruto - PIB, expectativa de inflação, câmbio e massa salarial) , comportou-se conforme as previsões da LDO e da LOA?
Os parâmetros eventualmente ajustados são coerentes com as expectativas de mercado?
Qual a variação entre a arrecadação prevista na LOA/Decretos de Programação Orçamentária e Financeira e as projeções de receita do Relatório de Avaliação de Receitas e Despesas Primárias (RARDP) ?
Quais os principais itens da receita primária que sofreram variação?
A previsão de receitas primárias é consistente com a receita realizada?
Qual a variação entre a fixação das despesas primárias na LOA e a projeção de despesas nos relatórios de avaliação de receitas e despesas primárias?
Quais os principais itens das despesas primárias obrigatórias que sofreram variação com relação aos valores fixados na LOA?
A previsão de despesas primárias é consistente com a despesa realizada?
O resultado primário apurado do Setor Público Consolidado, do Governo Central (Orçamento Fiscal e da Seguridade Social - OFSS) e das Empresas Estatais Federais (Programa de Dispêndios Globais - PDG) , dadas as previsões vigentes de receitas e despesas primárias permite alcançar as metas estabelecidas na LDO 2018 e Decretos de Programação Orçamentária e Financeira?
O resultado nominal apurado, bem como as previsões vigentes de receitas e despesas primárias é condizente com a meta indicativa de resultado nominal constante do Anexo de Metas Fiscais da LDO-2018?
Os critérios e cálculos que serviram de base para a definição dos limites de empenho são condizentes com a LRF e a LDO 2018?
Considerando-se as análises procedidas em relação às receitas e às despesas primárias, o Poder Executivo estimou suficientemente o valor a ser contingenciado?
A base contingenciável foi apurada de acordo com a LDO 2018?
Os órgãos dos Poderes emitiram os atos formais de limitação de empenho no montante indicado pelo Executivo e efetuaram o bloqueio das dotações com limitação de empenho e movimentação financeira correspondentes no Sistema Integrado de Administração Financeira do Governo Federal (Siafi) no prazo fixado no art. 9º da LRF?
Houve abertura de crédito suplementar ou especial que tenha ampliado o montante total autorizado da despesa primária sujeita aos limites, em desconformidade com as disposições do 107, §1°, inciso I e II, e §5°, do Ato das Disposições Constitucionais Transitórias (ADCT) ?
Quais as projeções apresentadas para cumprimento da 'Regra de Ouro' no exercício?
1.3. Metodologia
Os procedimentos de auditoria basearam-se em exame da legislação pertinente e dos relatórios oficiais, especialmente o Relatório Resumido da Execução Orçamentária e os Relatórios de Avaliação de Receitas e Despesas Primárias, consultas ao Sistema Integrado de Administração Financeira (Siafi) , análise das respostas às diligências, bem como em informações obtidas em reuniões com servidores da SOF, da STN e da RFB.
1.4. Volume de Recursos Fiscalizados e Benefício da Ação de Controle
O volume de recursos fiscalizados envolve todas as receitas e despesas primárias previstas para 2018, estimadas, segundo o Relatório de Avaliação de Receitas e Despesas Primárias do 4° bimestre de 2018, em R$ 1.230 bilhões para as receitas primárias líquidas de transferências e em R$ 1.381 bilhões para as despesas primárias.
Estima-se que o presente trabalho tem o potencial de melhorar a transparência dos relatórios do Governo Federal, estimular o atendimento às disposições insculpidas na Lei de Responsabilidade Fiscal e fornecer subsídios para a atuação do Congresso Nacional.
2. ANÁLISE DO CENÁRIO MACROECONÔMICO
2.1. Parâmetros macroeconômicos
De acordo com o Decreto 9.003/2017, a Secretaria de Política Econômica (SPE) do Ministério da Fazenda tem a atribuição de estimar os parâmetros utilizados na elaboração do Projeto de Lei Orçamentária Anual (PLOA) da União. 
O inciso XXI do Anexo II da Lei 13.473/2017 (LDO 2018) , que dispôs sobre as diretrizes para a elaboração e execução da Lei Orçamentária de 2018, também faz menção aos parâmetros estimados pela SPE e que devem ser observados na elaboração do orçamento.
A chamada grade de parâmetros compreende a previsão de diversas variáveis macroeconômicas, dentre as quais destacam-se a variação real e nominal do PIB e as variações da massa salarial dos empregados com carteira assinada, do preço médio do barril de petróleo, da taxa de câmbio do dólar americano e do Índice Nacional de Preços ao Consumidor Amplo (IPCA) . 
O sobredito conjunto de parâmetros é um importante subsídio para a elaboração do orçamento federal, pois provê aos seus formuladores o cenário-base para o quadro macroeconômico brasileiro no ano em que o orçamento será executado. Com suporte nesses parâmetros, os formuladores do orçamento podem estimar, com mais precisão, as receitas e despesas do governo federal, o que contribui para a confecção de um orçamento equilibrado do ponto de vista fiscal, a melhor alocação de despesas e a maior previsibilidade da arrecadação.
Ao longo da execução orçamentária, a SPE acompanha o comportamento dessas variáveis e, quando considera necessário, efetua ajustes em suas projeções. Tais alterações são consignadas nos relatórios bimestrais de avaliação orçamentária, elaborados em cumprimento ao art. 56, § 4º, da LDO 2018.
A tabela abaixo apresenta as projeções dos principais parâmetros macroeconômicos empregados pelo Poder Executivo na formulação e revisão das metas fiscais do exercício de 2018. A seguir, são analisadas as projeções iniciais, as atualizações desses parâmetros e as projeções de mercado.
			Tabela 1: Parâmetros Macroeconômicos Projetados 2018

	Item
	LDO 2018
	LOA 2018
	Avaliação 1° Bimestre (21/3/2018) 
	Avaliação 2° Bimestre (22/5/2018) 
	Avaliação 3° Bimestre (20/7/2018) 
	Avaliação 4° Bimestre (21/9/2018) 
	Previsões Mercado - Focus Bacen (21/9/2018) 

	PIB Real (%) 
	2,00
	2,50
	2,97
	2,50
	1,60
	1,60
	1,35

	PIB Nominal (R$ bilhões) 
	n.d.
	7.165,30
	7.009,67
	6.968,01
	6.932,56
	6.879,90
	n.d.

	Taxa de Inflação - IPCA acumulado (%) 
	4,20
	4,20
	3,60
	3,40
	4,20
	4,10
	4,28

	IGP-DI acumulado
	n.d.
	4,30
	4,20
	5,10
	7,90
	8,30
	n.d.

	Taxa Over - Selic Média
	n.d.
	7,30
	6,50
	6,30
	6,48
	6,46
	6,50

	Taxa de Câmbio Média (R$/US$) 
	3,40
	3,29
	3,27
	3,35
	3,59
	3,65
	n.d.

	Preço Médio do Petróleo (US$/barril) 
	n.d.
	52,20
	65,00
	68,30
	74,70
	74,20
	n.d.

	Salário Mínimo (R$) 
	n.d.
	965,00
	954,00
	954,00
	954,00
	954,00
	n.d.

	Massa Salarial Nominal (%) 
	n.d.
	6,10
	5,90
	5,10
	4,20
	3,10
	n.d.

	Fontes: Anexo de Metas Fiscais LDO 2018, Relatório de Avaliação de Receitas e Despesas Primárias do 4° bimestre de 2018, Relatório de Mercado Focus - Bacen (em 21/9/2018) .

2.2. Análise
Para análise da grade de parâmetros divulgada pela SPE e utilizada para atualização das receitas e despesas, confrontou-se essas estimativas com as de mercado, publicadas pelo Bacen, por meio do Boletim Focus (peça 49) . Saliente-se que esse boletim publica a mediana das estimativas de 120 instituições financeiras. 
Na Tabela 1, verifica-se que os indicadores previstos na LDO  2018 e na LOA 2018 não vêm se confirmando no presente exercício, mormente, no que concerne ao crescimento do PIB real. Observou-se, outrossim, coerência, embora com alguma variação, das estimativas da SPE, constantes do Relatório de Avaliação de Receitas e Despesas Primárias do 4° bimestre de 2018, com a publicação de mercado (Boletim Focus) do mesmo período avaliativo.
Essa estimativa de crescimento menor do PIB, em relação às previsões anteriores, todavia, não resultou em significativa redução das estimativas de arrecadação de receitas primárias, em decorrência de outros fatores, notadamente, alterações na legislação tributária, elevação da taxa de inflação e do câmbio médio, conforme se observará nos capítulos seguintes. Há ainda que se considerar que, decorridos quatro bimestres do exercício, as reduzidas discrepâncias entre os índices acima apresentados tendem a impactar de forma menos significativa a arrecadação federal, tendo em vista que grande parcela da receita já fora realizada.
3. AVALIAÇÃO DAS RECEITAS PRIMÁRIAS - 4° BIMESTRE
3.1. Resultado da arrecadação do 4° bimestre de 2018
Para dar cumprimento às disposições do art. 9° da LRF e do art. 56, § 4°, da LDO 2018, a Secretaria de Orçamento Federal, na condição de coordenadora técnica, publica o Relatório de Avaliação de Receitas e Despesas Primárias até o 22º dia após o encerramento de cada bimestre.
O art. 9° da LRF prevê o que segue:
Se verificado, ao final de um bimestre, que a realização da receita poderá não comportar o cumprimento das metas de resultado primário ou nominal estabelecidas no Anexo de Metas Fiscais, os Poderes e o Ministério Público promoverão, por ato próprio e nos montantes necessários, nos trinta dias subsequentes, limitação de empenho e movimentação financeira, segundo os critérios fixados pela lei de diretrizes orçamentárias.
Ao final do 4° bimestre de 2018, as receitas apresentaram desempenho superior ao esperado, conforme consta da Tabela 2. O Decreto de Programação Orçamentária e Financeira 9.452, de 30/7/2018, previa arrecadação no 4° bimestre, sem o resultado da previdência, de R$ 166.169 milhões, ao passo que, conforme o Resultado do Tesouro Nacional de agosto de 2018, a arrecadação efetiva foi de R$ 179.198 milhões, o que representou uma variação positiva de 7,8%.
Tabela 2: Receita Prevista x Receita Realizada - 4° Bimestre/2018

Da análise da Tabela 2, verifica-se a variação positiva em relação a projeção contida no Decreto 9.452/2018 e a receita realizada, tanto nas Receitas Administradas pela RFB quanto nas Receitas Não Administradas (variações positivas de 3% e 33%, respectivamente) . A significativa diferença na rubrica Concessões e Permissões decorre da antecipação do pagamento em agosto de R$ 7,0 bilhões referentes a 15ª rodada de concessão, o qual inicialmente estava previsto para setembro de 2018.
3.2. Reestimativas das receitas para 2018 - 4° bimestre
Em razão do desempenho dos indicadores macroeconômicos e da arrecadação, as receitas foram reestimadas para 2018 da forma que segue:
Tabela 3: Comparação entre Receita Anual Prevista - Avaliações até o 4º bimestres de 2018

Conforme apresentado em item anterior, as estimativas das receitas administradas variaram positivamente nas avaliações contidas nos Relatórios de Avaliação de Receitas e Despesas Primárias do 1º ao 4º bimestres de 2018, com destaque para a elevação estimativa da arrecadação do Imposto de Importação, em função do crescimento da projeção da taxa de câmbio para o fim de 2018. 
No que se refere às receitas não administradas, merece destaque a redução da estimativa de arrecadação com Dividendos e Participações, a qual foi ajustada em razão da edição de normativos no âmbito do Conselho Monetário Nacional, que impõem esforços adicionais para o cumprimento dos requerimentos de capital regulatório prudencial para instituições financeiras federais, conforme informa o RARDP 4º bimestre/2018 (peça 24, p. 20) . 
Adicionalmente, a exemplo das avaliações do 1º, 2º e 3º bimestres de 2018, a previsão de arrecadação de receitas decorrentes de Cota-Parte de Compensações Financeiras apresentou elevação em relação à avaliação anterior (variação positiva de 2,6%) , mormente, em decorrência do acréscimo da ordem de R$ 1,1 bilhão de Recursos do Petróleo, em razão da elevação do câmbio médio (de R$/US$ 3,59 para R$/US$ 3,65) , compensada pela leve redução do valor do Brent (de US$ 74,72 para US$ 74,19) , mantida constante a curva de produção. 
Importante destacar ainda que a elevação de receitas nas rubricas Concessões e Permissões e Cota-Parte de Compensações Financeiras, possibilitou, ainda na avaliação atinente ao 2º bimestre de 2018, a compensação da exclusão do valor inicialmente previsto com a desestatização das Centrais Elétricas do Brasil - Eletrobras (R$ 12.200,0 milhões) , cujo andamento do processo carece de autorização legislativa, pendente de apreciação pelo Congresso Nacional.  
Nesse rumo, convém mencionar que a exploração do petróleo tem destacada participação na arrecadação de receitas na União, seja por meio da arrecadação na rubrica Cota-Parte de Compensações Financeiras (royalties e participação especial) , seja no grupo da rubrica Concessões e Permissões (bônus de assinatura e o pagamento pela ocupação ou retenção de área) .
A seguir, apresenta-se o quadro contendo a previsão de arrecadação das sobreditas receitas em 2018. Ressalve-se que a arrecadação indireta de toda a cadeia de produção do petróleo pode alcançar valores muito mais expressivos, todavia, os dados que se seguem referem-se somente à Cota-Parte de Compensações Financeiras e às Concessões e Permissões.
Tabela 4: Previsão de receitas diretamente arrecadadas com petróleo e gás para 2018

Da análise da tabela acima, estima-se que, em 2018, a União poderá arrecadar até R$ 18,2 bilhões com novas concessões relacionadas ao petróleo e gás, notadamente bônus de assinatura, e até R$ 55,0 bilhões com Compensações Financeiras, provenientes, em grande medida, de royalties e participações especiais. As duas rubricas somadas alcançam cerca de R$ 73,2 bilhões, o que equivale a 38% de todas as receitas não-administradas pela RFB.
A Tabela 5 apresenta, ainda, a receita prevista para o exercício de 2018, conforme Relatórios de Avaliação de Receitas e Despesas Primárias do 1º ao 4º bimestres de 2018, em confronto com a receita arrecadada até agosto do corrente exercício.

]
Tabela 5: Receita Total Estimada para 2018 x Receita Arrecadada até 4° Bimestre/2018

Observa-se que o mês de agosto corresponde a cerca de 67% do exercício. A receita total arrecadada até o oitavo mês do ano (66%) , assim, mostra-se coerente com a estimativa feita para todo o exercício. De forma individualizada, verifica-se que a rubrica Concessões e Permissões apresenta arrecadação até agosto de 2018 desproporcional ao total da receita projetada para todo o exercício (apenas 44% do montante estimado para 2018) . No entanto, deve-se rememorar que grande parcela desses recursos ingressará nos cofres públicos a partir do último quadrimestre de 2018, conforme Anexo VI, do Decreto 9.452/2018.
4. AVALIAÇÃO DAS DESPESAS PRIMÁRIAS - 4° BIMESTRE
4.1. Resultado da execução da despesa no 4° bimestre de 2018
O desempenho da execução da despesa primária no 4° bimestre de 2018, conforme a Tabela 6 a seguir, foi R$ 21,7 bilhões menor que o esperado. A previsão de despesas para julho e agosto de 2018 (4° bimestre) era de R$ 247.903 milhões, ao passo que a execução efetiva no período foi de R$ 226.140 milhões.
Tabela 6: Despesa Estimada x Despesa Realizada no 4° Bimestre/2018

No que concerne à execução da despesa primária no 4° bimestre de 2018, não foi possível observar variações que indicassem a necessidade de atuação específica desta unidade técnica, em relação ao cumprimento de metas fiscais. Observa-se que quase todas as rubricas tiveram execução abaixo do previsto, o que resultou na redução de aproximadamente 9% da despesa executada em relação à previsão contida no Decreto 9.452 de 30/7/2018.
4.2. Reestimativas das despesas para 2018 - 4° Bimestre
Em razão do desempenho dos indicadores macroeconômicos e da execução da despesa no 4° bimestre de 2018, as despesas foram reestimadas, para o presente exercício, da forma que segue:
Tabela 7: Comparação entre a Despesa Anual Prevista nas Avaliações 3º e 4º bimestres/2018

De forma geral, avaliação de despesas primárias do 4º bimestre de 2018 apresentou redução da estimativa da ordem de R$ 4,3 bilhões em relação ao 3º bimestre, o que equivale a uma variação negativa de 0,3% da despesa total projetada para todo o exercício. As maiores variações negativas estão concentradas em despesas de Pessoal e Encargos Sociais (R$ 1,5 bilhão) , Subsídios, Subvenções e Proagro (R$ 1,4 bilhão) , Abono e Seguro Desemprego (R$ 1,3 bilhão) e Benefícios da Previdência (R$ 1,2 bilhão) , compensadas parcialmente pelo aumento das estimativas de despesas em outras rubricas.  
Sobre as variações negativas observadas nos grupos de despesa acima elencados, esta equipe de fiscalização diligenciou a SOF/MP e a STN/MF, as quais responderam o que se segue, conforme Nota Técnica 23318/2018-MP (peça 23) e Nota Técnica SEI 17/2018/Gecap/Cogef/Sugef/STN-MF (peça 52, p. 6-8) . 
Concernente à redução de R$ 1,3 bilhão das despesas com abono e seguro-desemprego, informou-se que tal variação decorre da diminuição de R$ 2.246,70 milhões na projeção do seguro-desemprego e de um aumento de R$ 923,70 milhões na projeção do abono salarial, conforme dados apresentados Nota Técnica 832/2018/CGSA/DGB/SPPE/MTb, de 13/9/2018 (peça 23, p. 8-17) . Em relação Subsídios, Subvenções e Proagro (decréscimo de R$ 1,4 bilhão) , a STN/MF informa que grande parte da redução da estimativa se deve à redução de despesas relacionadas ao Programa de Financiamento às Exportações - Proex, notadamente em razão de frustração de exportações aprovadas, mas não desembolsadas.
Quanto à variação nas despesas de Pessoal e Encargos Sociais e com Benefícios de Previdência, a SOF/MP informa que a redução das estimativas se deu em razão da execução abaixo do projetado até agosto de 2018. Especificamente sobre as despesas de Pessoal e Encargos Sociais, nota-se significativa redução nas projeções apresentadas nos RARDP do 2º e do 4º bimestre de 2018, mormente em razão da revisão de despesas decorrentes dos efeitos da Medida Provisória 765/2016, posteriormente convertida na Lei 13.464/2017, as quais, entre outros, dispõem acerca do pagamento de Bônus de Eficiência e Produtividade na Atividade Tributária e Aduaneira e na Atividade de Auditoria-Fiscal do Trabalho.
Despesas de Pessoal - Bônus de Eficiência e Produtividade na Atividade Tributária e Aduaneira e na Atividade de Auditoria-Fiscal do Trabalho
Sobre esse assunto, a SOF/MP, por meio da Nota Técnica 24.728/2018-MP (peça 28) , apresenta diversas nuances relacionadas ao tema, as quais possuem efeito direto no montante de despesas da União, visando ao pagamento dos referidos Bônus de Eficiência e Produtividade. Nessa esteira, inicialmente, deve-se trazer à baila que o referido bônus se trata de remuneração variável devida aos integrantes dos cargos de Auditor-Fiscal da Receita Federal do Brasil, de Analista Tributário da Receita Federal do Brasil e de Auditor-Fiscal do Trabalho (ativos, inativos e pensionistas) , que, segundo a MP 765/2016 e a Lei 13.464/2017, foi instituída com o objetivo de incrementar a produtividade nas respectivas áreas de atuação. Deve-se considerar também que o valor dessa remuneração variável está ligado ao atingimento de índices de eficiência institucional, os quais estão lastreados, entre outros, em metas de arrecadação. 
Antes, porém, cabe ressaltar que a MP 765/2016, foi objeto de apontamentos pela Consultoria de Orçamentos, Fiscalização e Controle do Senado Federal, quando da apreciação da matéria pelo Congresso Nacional. A Nota Técnica 102/2017, de 31/5/2017, daquela Consultoria do Senado Federal (peça 58) , questiona, entre outros, os requisitos de urgência para a deliberação de tal matéria. Adicionalmente, o parecer traz à luz requisitos formais não satisfeitos pela MP 765/2016 e pelo seu respectivo Projeto de Lei de Conversão 16, de 2017 (PLV 16/2017) , como a inexistência da memória de cálculo, das premissas e da metodologia utilizada para se alcançarem os valores demonstrados nas estimativas do impacto orçamentário e financeiro, além de demonstração incompleta da origem dos recursos para o custeio das novas despesas e da compensação, o que contrariaria o art. 17 da LRF.
Importante considerar que, à luz do disposto no art. 11, da Lei 13.464/2017, o Bônus seria pago nos valores mensais de R$ 3.000,00 (três mil reais) , aos ocupantes dos cargos de Auditor-Fiscal da Receita Federal do Brasil e Auditor-Fiscal do Trabalho, e de R$ 1.800,00 (mil e oitocentos reais) para os ocupantes do cargo de Analista Tributário da Receita Federal do Brasil, até a efetiva regulamentação dessa remuneração. Ocorre que a sobredita medida provisória sofreu significativas alterações durante a tramitação no Congresso Nacional, entre as quais, houve a supressão do dispositivo que tratava do cálculo do bônus, o que, segundo a SOF/MP, criou uma lacuna jurídica, gerando inúmeras discussões sobre a adequada regulamentação do bônus.
O documento da SOF/MP destaca que, 'entre a publicação da Lei nº 13.464, de 2017, até meados de 2018, houve discussão no âmbito do Poder Executivo, em como regulamentar o cálculo do bônus, em função da nova realidade legal. Esses debates ainda não evoluíram a ponto de se ter uma alternativa juridicamente consistente com os instrumentos de regulação infralegais atualmente existentes'. Sobre esse aspecto, deve-se considerar que a regulamentação ou não desse bônus de eficiência, gera significativo impacto nas contas da União, como se verifica na tabela a seguir:
Tabela 8: Projeção das despesas com pagamento Bônus de Eficiência e Produtividade

Da análise da tabela acima, verifica-se que os dispêndios com pagamentos dos Bônus de Eficiência e Produtividade aos servidores ativos e inativos e aos pensionistas, podem alcançar R$ 2,5 bilhões, se regulamentado o cálculo dessa remuneração variável. Impende destacar que aos valores acima não estão somadas as despesas com os vencimentos básicos das respectivas carreiras. Se computarmos também esses últimos e outros benefícios pagos a servidores, a despesa com Pessoal e Encargos Sociais, apenas na Unidade Orçamentária 25103 - Secretaria da Receita Federal do Brasil, que era de R$ 12,3 bilhões, em 2017, pode alcançar R$ 15,6 bilhões no corrente exercício, conforme informa a LOA/2018, em seu Volume IV - Detalhamento dos Créditos Orçamentários (peça 60, p. 89) .
O montante de R$ 2,5 bilhões considerava a concepção original da MP 765/2016, que, em seu art. 5º, § 4º, previa que a base de cálculo do Bônus de Eficiência na atividade tributária e aduaneira seria composta pelo valor total arrecadado pelas seguintes fontes integrantes do Fundo Especial de Desenvolvimento e Aperfeiçoamento das Atividades de Fiscalização - Fundaf: 
Art. 5º. Omissis
§ 4º  A base de cálculo do valor global do Bônus de Eficiência e Produtividade na Atividade Tributária e Aduaneira será composta pelo valor total arrecadado pelas seguintes fontes integrantes do Fundo Especial de Desenvolvimento e Aperfeiçoamento das Atividades de Fiscalização - FUNDAF, instituído pelo Decreto-Lei no 1.437, de 17 de dezembro de 1975:
I - arrecadação de multas tributárias e aduaneiras incidentes sobre a receita de impostos, de taxas e de contribuições administrados pela Secretaria da Receita Federal do Brasil a que se refere o art. 4º da Lei no 7.711, de 22 de dezembro de 1988, inclusive por descumprimento de obrigações acessórias; e (grifamos) 
II - recursos advindos da alienação de bens apreendidos a que se refere o inciso I do § 5o do art. 29 do Decreto-Lei no 1.455, de 7 de abril de 1976. (grifamos) 
Sobre esse aspecto deve-se consignar que o Acórdão 1458/2018-TCU-Plenário determinou a realização de fiscalização para verificar a regularidade da destinação de receitas públicas à fonte orçamentária Fonte 32 - Recursos destinados ao FUNDAF, em especial das multas e dos juros relacionados às contribuições vinculadas constitucionalmente à seguridade social. 
Segundo o Ementário de Classificação de Receitas Orçamentárias da União - 2018, a Fonte 32 - Recursos destinados ao FUNDAF é constituída pelo produto da arrecadação das Multas e dos Juros de mora cobrados sobre os impostos e contribuições administrados pela RFB/MF, pagos com atraso. À guisa de ilustração, a tabela a seguir apresenta a receita orçamentária líquida na Fonte 32, uma das principais fontes de recursos que serviriam de base de cálculo para o pagamento dos referidos bônus.
Tabela 9: Receita Orçamentária Liquida na Fonte 32 - Recursos destinados ao Fundaf (valores correntes) 

Da observação da tabela acima, percebe-se o expressivo crescimento da arrecadação na Fonte 32, em 2017. No exercício de 2018, o volume de recursos até outubro também apresenta viés de alta em relação à média histórica verificada nos anos de 2011 a 2016. Após análise de documentos registrados no Siafi (Peça 61) , verificou-se que significativo montante dessas receitas se refere a reclassificações da Fonte 77 - Fonte a classificar para a Fonte 32 - Recursos destinados ao Fundaf. As referidas reclassificações também são objeto de Monitoramento dos itens 9.1.5 e 9.1.6 do Acórdão 288/2018-TCU-Plenário.
Não obstante os impactos fiscais decorrentes das aludidas despesas e possíveis vícios formais contidos na MP 765/2016, convertida na Lei 13.464/2017, o tema tem sido alvo de inúmeras discussões acerca de possíveis violações à Carta Magna de 1988 e a diversas normas infraconstitucionais. 
A título de esclarecimento, a seguir são apresentados breves comentários relacionados aos principais pontos de discussão sobre a matéria. Uma primeira ponderação relaciona-se à ofensa ao princípio republicano da impessoalidade da Administração, manifestado por eventual conflito de interesses entre o particular e o público. 
Sobre esse aspecto, deve-se considerar que, em razão de a remuneração variável basear-se em autuações e alienações de bens apreendidos pelo fisco, argumenta-se que se criará um incentivo adicional para aplicação de multas e apreensões, o que poderia ensejar a violação da supremacia do interesse público e flagrante conflito de interesses. Tal cenário revelar-se-á ainda mais danoso, no que tange à atuação de integrantes das referidas carreiras que integram o Conselho Administrativo de Recursos Fiscais do Ministério da Fazenda (Carf) e as Delegacias de Julgamento da Receita (DRJ) , instâncias julgadoras de recursos que tratem sobre a aplicação da legislação referente a tributos administrados pela Secretaria da Receita Federal do Brasil.
Nesse rumo, ao possibilitar vantagem financeira dependente da aplicação de multas ou apreensão de bens de particulares, poderia haver inconciliável conflito de interesses entre o ocupante do cargo, enquanto pessoa física, e os objetivos e preceitos que deveriam guiar sua atuação como servidor público.
Outra questão que se mostra igualmente relevante refere-se à violação de preceitos constitucionais. A uma, poderia ser encarada como inconstitucional a afetação da receita de impostos a gastos específicos, conforme disposto na CF/88, art. 167, IV, tendo em vista que a contribuição acessória seguiria a mesma sorte do principal. A duas, uma possível violação do princípio constitucional, insculpido no inciso XIII, art. 37, da Carta Magna, o qual veda a vinculação da remuneração de servidores públicos. Tal matéria foi enfrentada pelo Supremo Tribunal Federal, quando da apreciação de Medida Cautelar na ADI 650-MC/MT, oportunidade em que o eminente Ministro Marco Aurélio se manifestou sobre norma estadual que atrelava a arrecadação de tributos e respectivas multas (acessórios) à produtividade, in verbis:
De início, exsurge o sinal do bom direito, uma vez que o inciso III do artigo 37 e o inciso IV do inciso 167 (sic) , ambos da Constituição Federal, encerram princípios proibitivos da vinculação. O primeiro de forma abrangente e o segundo do tocante à receita de impostos.
Por fim, destinação de receita tributária para fins privados também estaria descumprindo a jurisprudência da Suprema Corte, tendo em vista que o Plenário do STF já se manifestou sobre a inconstitucionalidade de lei estadual que vinculava a taxa judiciária a associação de magistrados e caixas de assistência de advogados, no julgamento da ADI 1.145/PB, de Relatoria do Ministro Carlos Velloso. 
 Ainda que se argumente que à Lei 13.464/2017 não se incorporou a base de cálculo do aludido Bônus de Eficiência, essa remuneração vem sendo paga, e, ao que parece, a regulamentação desse bônus é iminente, com a consequente majoração da despesa da União, tendo em vista que no RARDP 2º bimestre de 2018 já se computava a realização desse gasto adicional. Importante ainda destacar que as medidas visando à regulamentação desse bônus foram sobrestadas temporariamente, em decorrência da vedação de se editar ato que de que resulte aumento da despesa com pessoal expedido nos cento e oitenta dias anteriores ao final do mandato do titular do respectivo Poder (art. 21, p.u., da LRF) , conforme informa a SOF/MP, na Nota Técnica 24.728/2018-MP (peça 28, p. 2-3) .
A SOF/MP ainda argumenta que a ausência de expressa disposição legal acerca da base de cálculo, dá azo à seguinte dúvida: 'a redação final da Lei 13.464/2017, prevê a totalidade das receitas do Fundaf como base de cálculo para o valor global do Bônus de Eficiência?'. Mais que isso, a edição de decreto presidencial visando regulamentar a vantagem em comento poderia acarretar outra possível: a consequente majoração de parcela remuneratória por meio de ato infralegal. 
Ante as inúmeras discussões acerca da constitucionalidade da Lei 13.464/2017 e seus efeitos sobre as finanças públicas, instaurou-se o processo TC Processo 011.648/2018-0, a fim de cumprir a decisão contida no Acórdão 2721/2017-TCU-Plenário, o qual determinou a instauração de processo com vistas ao planejamento e à execução de fiscalização destinada a examinar a natureza jurídica sobre o Bônus de Eficiência e Produtividade na Atividade Aduaneira e na Atividade de Auditoria-Fiscal do Trabalho, e a correspondente repercussão nos pagamentos a servidores ativos e a inclusão dessa parcela em aposentadorias e pensões.
Todavia, o TC Processo 011.648/2018-0 encontra-se sobrestado por decisão do Relator da matéria nesta Corte de Contas, Ministro Benjamin Zymler (peça 56) , tendo em vista que o Supremo Tribunal Federal, nos autos dos MS 35.410, 35.490, 35.494, 35.498 e 35.500, de relatoria do Ministro Alexandre de Moraes, deferiu pedidos de liminar impetrados pelos sindicatos de todas as categorias que recebem o referido bônus, impedindo que este TCU determine a suspensão do pagamento dessa parcela. 
Diante do exposto, propõe-se encaminhar cópia da presente instrução e da Nota Técnica 24.728/2018-MP (peça 28) à Secretaria de Fiscalização de Pessoal - Sefip, tendo em vista possível violação à afetação da receita de impostos a gastos específicos e à vinculação da remuneração de servidores públicos em decorrência do pagamento de Bônus de Eficiência e Produtividade na Atividade Tributária e Aduaneira e na Atividade de Auditoria-Fiscal do Trabalho,  conforme dispõe o art. 167, inciso IV e art. 37, inciso XIII da Constituição Federal, a fim de subsidiar a fiscalização da Unidade Técnica no âmbito do TC Processo 011.648/2018-0.
Honorários Advocatícios de Sucumbência
Outra matéria que se mostra de grande relevância, por seu significativo impacto nas contas públicas, é o pagamento de honorários advocatícios de sucumbência a servidores públicos. O Código de Processo Civil de 2015 inovou a ordem jurídica, ao prever, em seu art. 85, § 19, o recebimento de verba honorária sucumbencial por advogados públicos. Tal disposição foi regulamentada, na esfera federal, pela Lei 13.327/2016, prevendo, além de subsídios, o pagamento dos referidos honorários aos ocupantes dos cargos de Advogado da União, Procurador da Fazenda Nacional, Procurador Federal, Procurador do Banco Central do Brasil e dos quadros suplementares em extinção previstos no art. 46 da Medida Provisória no 2.229-43, de 6 de setembro de 2001.
A exemplo do que ocorre com o Bônus de Eficiência e Produtividade na Atividade Tributária e Aduaneira e na Atividade de Auditoria-Fiscal do Trabalho, o pagamento de honorários advocatícios de sucumbência a advogados públicos é um tema cercado de diversos questionamentos a respeito de sua constitucionalidade. Nesse rumo, o Ministério Público junto ao Tribunal de Contas da União (MPTCU) apresentou representação visando apurar possíveis irregularidade no pagamento de honorários de sucumbência, instituído pela Lei 13.327/2016 (TC Processo 004.745/2018-3) . Adicionalmente, outro processo, o TC Processo 027.291/2018-9 cuida da análise acerca da natureza privada do Conselho Curador dos Honorários Advocatícios (CCHA) e dos limites da vinculação prevista pela Lei para com a Advocacia Geral da União - AGU. Ressalve-se que ambos os processos ainda carecem de deliberação conclusiva.
Não obstante, convém mencionar o montante anual repassado aos respectivos beneficiários, bem como o tratamento orçamentário e contábil conferido aos sobreditos honorários. Saliente-se que cabe ao CCHA, entidade vinculada à AGU, a destinação dos citados honorários aos respectivos beneficiários, após o repasse dos valores arrecadados das causas em que forem parte a União. Deve-se dizer que esse repasse ao CCHA é realizado pela UG 110060 - Coordenação Geral de Orçamento, Finanças e Análise Contábil - AGU e ocorre após todo o processamento da receita nos diversos sistemas de arrecadação federal. 
Nesse contexto, em 2017, foram transferidos R$ 877.165.919,72 ao CCHA e posteriormente rateados entre os beneficiários. Em 2018, até o primeiro decêndio de novembro, o valor transferido no exercício alcança R$ 718.285.599,64, como se verifica em dados extraídos do Siafi (peça 63) . Em consulta ao Portal da Transparência do Poder Executivo Federal (peça 64) , o valor distribuído a cada servidor das carreiras da advocacia pública a título de honorários advocatícios de sucumbência, em setembro de 2018 (competência agosto/2018) , alcançou o montante de R$ 7.050,12.
Atualmente, esses recursos têm sido considerados como receitas privadas por órgãos do Poder Executivo federal, como a PGFN, SOF/MP e STN/MF. Todavia, vale ressaltar que, antes da edição da Lei 13.327/2016, essas receitas pertenciam à União, e, por consequência, integravam as respectivas leis orçamentárias, custeando diversas políticas públicas, o que não mais ocorre. Dessa maneira, houve a interrupção do fluxo de receitas que, antes integravam o Orçamento Geral da União e agora têm natureza privada. 
Nessa direção, há que se destacar o processo legislativo que culminou na edição da Lei 13.327/2016. Nesse rumo, as diversas Leis de Diretrizes Orçamentárias, especialmente a Lei 13.242, de 30/12/2015 - LDO/2016, prevê, no caput, do art. 113, que:
Art. 113. As proposições legislativas e respectivas emendas, conforme art. 59 da Constituição Federal, que, direta ou indiretamente, importem ou autorizem diminuição de receita ou aumento de despesa da União, deverão estar acompanhadas de estimativas desses efeitos no exercício em que entrarem em vigor e nos dois subsequentes, detalhando a memória de cálculo respectiva e correspondente compensação, para efeito de adequação orçamentária e financeira e compatibilidade com as disposições constitucionais e legais que regem a matéria. (grifamos) 
No entanto, há indícios que a mencionada compensação da renúncia de receita não foi cumprida no Projeto de Lei 4.254/2015, o qual foi transformado na Lei 13.327/2016. Ocorre que a Exposição de Motivos 240, de 30/12/2015, que acompanha a Mensagem Presidencial 612 (peça 66) , não cita qualquer medida nesse sentido. Naquele documento, há os impactos dos pagamentos dos honorários apenas no exercício de 2016, sem qualquer menção à renúncia de receitas.
Verifica-se, portanto, uma notória incompatibilidade. Se os recursos provenientes de honorários advocatícios de sucumbência fossem considerados privados, necessariamente, acarretaria uma renúncia de receitas que, a teor do art. 113 da LDO/2016, deveria ser obrigatoriamente compensada, o que, de fato, parece não ter ocorrido, conforme se verifica na tramitação do PL 4.254/2015. De outro modo, poderia se imaginar que, ao não prever a compensação, o Poder Executivo originalmente julgava que o pagamento desses honorários seria classificado como uma comum despesa pública e não uma renúncia de receitas.
Impende destacar que, por ocasião da apreciação de matérias legislativas aprovadas pelo Congresso Nacional e submetidas à sanção presidencial, notadamente acerca de projetos que instituem renúncia de receita sem a devida compensação, a SOF/MP vem se manifestando pela incompatibilidade dessas medidas com as respectivas LDOs, como se verifica nas Notas Técnicas 8430/2018, 9.479/2018 e 24.969/2018, todas do MPDG (peça 67) . Nesse contexto, deve-se registrar também que, conforme entendimento daquela Secretaria de Orçamento, a sobredita compensação é requisito indispensável para instituição de renúncia de receitas tanto de natureza tributária quanto não-tributária.  
Convém assinalar ainda, em razão da exclusão dos honorários advocatícios de sucumbência do rol de recursos públicos, que essas receitas têm recebido tratamento extraorçamentário, ou seja, não compõem a Lei Orçamentária Anual. Dessa forma, há uma mera transferência de recursos da Conta Única da União para o CCHA, sem que ocorram os estágios da despesa pública, elencados na Lei 4.320/1964. Em última análise, não está se considerando tal dispêndio como uma despesa da União.
O tratamento extraorçamentário tem inúmeras implicações no que se refere ao controle e à responsabilidade na gestão fiscal, tais como a não contabilização da despesa para fins de observância do Teto de Gastos, instituído pela EC 95/2016, a inexistência de registro para fins da apuração da despesa com pessoal no âmbito do Poder Executivo Federal, à luz do disposto nos arts. 18 a 20 da LC 101/2000 e a mencionada renúncia de receitas.
Nesse sentido, é necessário ponderar que, se firmado entendimento de que essas receitas são recursos privados, deve-se averiguar junto ao Poder Executivo se houve a necessária compensação da renúncia de receitas. Como corolário, toda a operacionalização do recolhimento e o repasse desses valores também deveriam ficar adstritos à estrutura privada, sob responsabilidade do CCHA. Explicamos: atualmente, utiliza-se toda a estrutura de sistemas e de pessoal do Estado, para a operacionalização do pagamento de honorários advocatícios de sucumbência, sem qualquer custo ao CCHA ou aos respectivos beneficiários. 
Em resposta à diligência desta equipe de fiscalização, a STN/MF apresentou uma série de expedientes (peças 33-37 e 40-45) , os quais serviram de base para a formulação do Acordo de Cooperação Técnica entre o Ministério da Fazenda e a Advocacia-Geral da União (peça 37) , visando ao cumprimento do disposto no art. 35, da Lei 13.327/2016. Da análise do Acordo, percebe-se que foram imputadas diversas atribuições à STN/MF, à Subsecretaria de Planejamento, Orçamento e Administração do Ministério da Fazenda e à própria AGU, com o fito de viabilizar o pagamento dos sobreditos honorários. 
CLÁUSULA TERCEIRA - DAS ATRIBUIÇÕES E RESPONSABILIDADES
I - Compete ao MF, por meio da STN:
realizar os ajustes necessários em seus sistemas a viabilizar a transação de que trata a cláusula segunda, sem que a verba de natureza privada seja integrada ao orçamento;
disponibilizar na conta única do tesouro Nacional à Unidade Gestora da AGU, até o décimo dia útil do mês subsequente, os valores a que se refere o inciso II da cláusula segunda;
implementar os ajustes necessários, inclusive junto ao sistema financeiro, para que os valores recolhidos por GRU a título de honorário de sucumbência deixem de transitar pela conta única do tesouro, sendo segregado já na instituição financeira e repassado à conta de rateio;
responder, em até 72 (setenta e duas) horas, às requisições do CCHA, previstas no inciso IV do art. 34 da Lei 13.327/2016.  (grifamos) 
Percebe-se, portanto, que foram impostas diversas atribuições a um ente público para viabilizar uma receita que é tida como um recurso privado, como argumenta a PGFN, sem qualquer contrapartida financeira direta ao Estado.
Sobre esse aspecto, é nítida a preocupação da STN, manifestada, especialmente, na Nota Técnica 20/2016/Geare/Cofin/Supof/STN/MF-DF, de 14/11/2016 (peça 35) , quando se posiciona contra o recolhimento dos aludidos recursos por meio de documentos oficiais, deixando assente que a arrecadação desses valores deveria ser realizada diretamente pelo CCHA. A STN/MF clarifica a preocupação com a arrecadação de recursos privados sem a devida contrapartida financeira pelos serviços prestados, sugerindo, inclusive, o encaminhamento do tema a esta Corte de Contas, como se segue:
17. Ainda, dada a interpretação do CCHA de que o Ministério da Fazenda tenha que arrecadar recursos de caráter privado sem a contrapartida financeira pela prestação desses serviços, entendemos a necessária oitiva do tribunal de Contas da União - TCU sobre o assunto.
Posteriormente, a STN/MF ratifica seu entendimento apontando o paradoxo legal consubstanciado pela arrecadação privada por meio de documento oficial público sem qualquer custo aos beneficiários, como se verifica Nota Técnica 27/2016/Geare/Cofin/Supof/STN/MF-DF, de 22/11/2016 (peça 42) . No documento em comento a STN destaca que entende 'haver risco operacional e legal para a instituição ao implementar os procedimentos descritos, uma vez que a máquina pública estará em desempenho operacional e de prestação de serviço de apoio técnico e com isso incorrerá em custos, que DEVEM ser cobrados' (Destaque do Original) .
No entanto, a sugestão da STN/MF foi repelida pela PGFN, por meio do Parecer PGFN/CJU/COJLC/nº 1954/2016 (Peça 44) , o qual argumenta que prescinde de submissão do tema ao TCU, tendo em vista que não há qualquer prestação de serviços por parte da STN/MF ao CCHA, como se segue:
13.1 A STN sugere o encaminhamento de consulta junto ao Tribunal de Contas da União acerca da legalidade da prestação de serviços por parte da STN ao Conselho Curador dos Honorários Advocatícios (CCHA) , bem como da ausência de contrapartida financeira na prestação desses serviços.
13.1 Cumpre esclarecer, preliminarmente, que ambos os questionamentos acima apontados pela STN partem da premissa equivocada de que haveria prestação de serviço por parte desta ao CCHA. As obrigações previstas na minuta de Acordo de Cooperação técnica relativas ao MF, por intermédio da STN, retratam parte do papel a ser desempenhado pelo Ministério da Fazenda na consecução do objeto do Acordo de Cooperação Técnica a ser firmado com a AGU, não havendo vínculo entre a STN e o CCHA a caracterizar a prestação de serviço por parte daquela.
Todavia, a controvérsia envolvendo essa parcela remuneratória não se limita à natureza do recurso e à operacionalização dos respectivos pagamentos. Argumenta-se ainda acerca da inconstitucionalidade do recebimento de subsídios combinado com a percepção de honorários advocatícios de sucumbência, na medida que a própria Carta Magna, no art. 39, § 4º, veda o acréscimo de qualquer gratificação, adicional, abono, prêmio, verba de representação ou outra espécie remuneratória àqueles agentes públicos remunerado por subsídios.
Outras questões decorrentes da implementação dessa espécie remuneratória, como a violação do Teto Remuneratório, o eventual conflito de interesses ou enriquecimento sem causa dos advogados públicos ou a percepção de honorários advocatícios de sucumbência por inativos, sem o devido recolhimento de contribuição previdenciária, são temas frequentemente presentes nas discussões envolvendo os honorários advocatícios de sucumbência pago aos advogados públicos.
Face o exposto, propõe-se encaminhar cópia da presente instrução e das informações prestadas pela STN/MF, acerca do Acordo de Cooperação Técnica entre o Ministério da Fazenda e a Advocacia Geral da União - AGU (peças 33-37 e 40-45) , à Secretaria de Fiscalização de Pessoal - Sefip e à Secex-Administração, tendo em vista as possíveis implicações ao controle e à responsabilidade na gestão fiscal, observado o disposto no art. 1º, § 1º da LC 101/2000, a fim de subsidiar a fiscalização das Unidades Técnicas no âmbito do TC Processo 004.745/2018-3 e TC Processo 027.291/2018-9.
Despesa estimada x Despesa realizada até o 4º bimestre de 2018
A Tabela 10 a seguir apresenta, ainda, a despesa prevista para o exercício de 2018, conforme os Relatórios de Avaliação de Receitas e Despesas Primárias 1º ao 4º bimestres de 2018, em confronto com a despesa realizada até agosto de 2018.
Tabela 10: Despesa Total Estimada para 2018 x Despesa Realizada até 4° Bimestre/2018

Observa-se que o mês de agosto corresponde a cerca de 67% do exercício. A despesa total executada até o oitavo mês do ano, assim, mostra-se abaixo das previsões realizadas pelo Poder Executivo, o que sugere um indicativo positivo para fins de avaliação do cumprimento da meta fiscal. Se individualmente analisadas, algumas rubricas apresentam-se acima da execução proporcional para o período, notadamente as rubricas Compensação RGPS pelas desonerações da folha, Fundef/Fundeb - Complementação, Sentenças Judiciais e Precatórios - OCC e Financiamento de Campanha Eleitoral.
Cumpre mencionar que, no Anexo XIV - Previsão das Despesas Primárias do Governo Central - 2018, do Decreto 9.452/2018, já se estimava a concentração relativamente elevada de despesas nas mencionadas rubricas até o 4º bimestre de 2018, condizente com os montantes realizados até agosto do corrente exercício.
Por oportuno, em que pesem os montantes das despesas executadas apresentarem-se compatíveis com as metas de resultado primário, a não utilização integral dos limites de pagamento dá origem ao denominado 'empoçamento', o qual ocorre quando o Tesouro Nacional, em cumprimento aos limites estabelecidos pelos respectivos Decretos de Programação Orçamentária e Financeira,  mantém recursos em caixa sem a respectiva utilização por parte dos diferentes órgãos e entidades da administração pública federal. Dada a relevância do tema, esse assunto que será tratado de forma pormenorizado no Capítulo 6 deste Relatório.
5. ANÁLISE DO RESULTADO PRIMÁRIO E NOMINAL
A Lei de Diretrizes Orçamentárias para o exercício de 2018 (LDO 2018 - Lei 13.473/2017) estabeleceu em seu art. 2º meta de déficit primário para o setor público consolidado de R$ 131,3 bilhões, déficit de R$ 129,0 bilhões, -2,05% do PIB, para os Orçamentos Fiscal e da Seguridade Social (OFSS) , e déficit de R$ 3,5 bilhões, -0,05% do PIB, para o PDG das empresas estatais federais. 
Cabe mencionar que a Lei 13.480/2017 alterou as metas fiscais da LDO de 2018, estabelecendo meta fiscal deficitária para 2018 do setor público consolidado de R$ 163,1 bilhões, composta de déficit dos OFSS de R$ 159,0 bilhões, -2,23% do PIB, e déficit do PDG das empresas estatais federais de R$ 3,5 bilhões, -0,05% do PIB. Ressalte-se que compõe ainda a meta fiscal do setor público consolidado a meta estimada de superávit primário para o conjunto dos estados, do Distrito Federal e dos municípios de R$ 1,2 bilhão, consoante o § 2º do art. 2º da LDO 2018.
A seu turno, a Lei Orçamentária para 2018 (LOA 2018) , Lei 13.587/2018, estimou a receita primária líquida em R$ 1.217,8 bilhões e fixou a despesa primária em R$ 1.373,4 bilhões.
A fim de atender ao disposto no art. 8º, caput, da Lei de Responsabilidade Fiscal, foi editado o Decreto 9.276/2018, que dispôs sobre a programação orçamentária e financeira e estabeleceu o cronograma mensal de desembolso do Poder Executivo federal. O referido decreto alterou a previsão de receita primária líquida para R$ 1.216,8 bilhões e projetou déficit primário do Governo Central e das empresas estatais, respectivamente, de R$ 154,3 bilhões e de R$ 536 milhões.
Em fevereiro de 2018, o Poder Executivo elaborou Relatório de Reavaliação de Receitas e Despesas Primárias Extemporâneo, com fundamento no § 5º do art. 56 da LDO 2018. O referido relatório previu resultado primário deficitário de R$ 154,9 bilhões, o que acarretou possibilidade de ampliação dos limites de empenho e movimentação financeira de R$ 4,2 bilhões.
O Relatório de Avaliação de Receitas e Despesas Primárias (RARDP) do 1º bimestre de 2018, por sua vez, reavaliou as receitas primárias líquidas de transferências para R$ 1.216,9 bilhões e as despesas primárias para R$ 1.374,3 bilhões, e consequente resultado primário de R$ 157,4 bilhões. Como corolário, a indicação de aumento de limites de empenho e movimentação financeira dos Poderes da União, Ministério Público da União (MPU) e Defensoria Pública da União (DPU) foi reduzida para R$ 1,6 bilhão.
O Decreto 9.323/2018, que operacionalizou aquele relatório, manteve a previsão de resultado primário do Governo Central de déficit de R$ 157,4 bilhões, porém reduziu o déficit das empesas estatais para R$ 160 milhões.
Por seu turno, o RARDP do 2º bimestre de 2018, projetou receitas primárias líquidas de transferências para R$ 1.222,9 bilhões e as despesas primárias para R$ 1.375,7 bilhões, e, em decorrência, resultado primário de R$ 152,8 bilhões. Como corolário, a indicação de aumento de limites de empenho e movimentação financeira dos Poderes da União, Ministério Público da União (MPU) e Defensoria Pública da União (DPU) foi ampliada para R$ 6,2 bilhões.
Posteriormente, o RARDP do 3º bimestre de 2018, por sua vez, elevou a previsão de receitas primárias líquidas de transferências para R$ 1.226,1 bilhões e de despesas primárias para R$ 1.383,2 bilhões, e consequente resultado primário de R$ 157,2 bilhões. Assim, a indicação de aumento de limites de empenho e movimentação financeira dos Poderes da União, Ministério Público da União (MPU) e Defensoria Pública da União (DPU) foi reduzida para R$ 1,8 bilhão.
Após a avaliação do 3º bimestre de 2018, o Decreto 9.452/2018 elevou a previsão de resultado primário do Governo Central para déficit de R$ 159,0 bilhões, valor corresponde à meta fiscal estabelecida para o exercício. Além disso, previu meta de resultado primário de janeiro a agosto de déficit R$ 94,8 bilhões.
Findo o 4º bimestre, o RARDP estimou receitas primárias líquidas de transferências para R$ 1.230,0 bilhões e as despesas primárias para R$ 1.380,8 bilhões, e, em decorrência, resultado primário de R$ 150,7 bilhões. Como resultado, a indicação de aumento de limites de empenho e movimentação financeira dos Poderes da União, Ministério Público da União (MPU) e Defensoria Pública da União (DPU) foi ampliada para R$ 8,2 bilhões.
Os resultados dessa avaliação foram efetivados por meio do Decreto 9.515/2018, o qual manteve a previsão de resultado primário do Governo Central para déficit de R$ 159,0 bilhões, mas alterou o resultado primário das empresas estatais para superávit de R$ 92 milhões.
A tabela seguinte evidencia a previsão de receitas primárias líquidas de transferências, de despesas primárias e de resultado primário do Governo Central e do Governo Federal, além do montante referente ao PIB estimado, quando da elaboração da LDO e da LOA e após as revisões efetuadas pelo Governo Federal em obediência ao art. 9º da LRF.
Tabela 11: Demonstrativos de Metas Fiscais do Governo Federal 2018
R$ bilhões
	Discriminação
	LOA 2018
	Dec. 9.276/2018
	Dec. 9.323/2018
	Dec. 9.390/2018
	Dec. 9452/2018
	Dec. 9515/2018

		R$
	% PIB
	R$
	% PIB
	R$
	% PIB
	R$
	% PIB
	R$
	% PIB
	R$
	% PIB

	I. Receita Primária Total
	1.462,05 
	20,40%
	  1.460,66 
	20,50%
	   1.462,93 
	20,87%
	   1.470,56 
	21,10%
	  1.482,18 
	21,38%
	   1.486,0 
	21,60%

	II - Transferências
	             244,22 
	3,41%
	     243,86 
	3,42%
	      246,08 
	3,51%
	      247,64 
	3,55%
	     256,07 
	3,69%
	      255,9 
	3,72%

	III - Receita Primária Líquida
	          1.217,83 
	17,00%
	  1.216,79 
	17,08%
	   1.216,85 
	17,36%
	   1.222,92 
	17,55%
	  1.226,11 
	17,69%
	   1.230,0 
	17,88%

	IV. Despesa Primária
	          1.373,37 
	19,17%
	  1.371,60 
	19,25%
	   1.374,30 
	19,61%
	   1.375,72 
	19,74%
	  1.385,11 
	19,98%
	   1.389,0 
	20,19%

	V. Resultado Governo Central (III - IV) 
	-155,53
	-2,17%
	-154,81
	-2,17%
	-157,44
	-2,25%
	-152,80
	-2,19%
	-159,00
	-2,29%
	-159,00
	-2,31%

	VI. Resultado Primário Empresas Estatais Federais
	-3,50
	-0,05%
	0,54
	0,01%
	-0,16
	0,00%
	-0,15
	0,00%
	-0,16
	0,00%
	0,09
	0,00%

	VII. Resultado Primário do Governo Federal (III+IV) 
	-159,03
	-2,22%
	-154,27
	-2,17%
	-157,60
	-2,25%
	-152,95
	-2,20%
	-159,16
	-2,30%
	-158,91
	-2,31%

	PIB NOMINAL/1
	7.165,3
	7.125,5
	7.009,7
	6.968,0
	6.932,6
	6.879,9

/1 PIB nominal publicado nos Relatórios de Avaliação Bimestral
Fontes: LOA 2018, RARDP extemporâneo de fevereiro, 1º, 2º, 3º e 4º bimestre de 2018 e Decretos 9.276/2018, 9.323/2018, 9.390/2018 e 9.515/2018.
Obs: Receita Primária Líquida é igual a Receita Primária Total deduzidas as transferências por repartição de receitas, inclusive as dos fundos constitucionais e outras transferências legais.
Destaque-se que, de acordo com o art. 55, § 1º, incisos I e V, da LDO 2018, as metas quadrimestrais de resultado primário publicadas nos decretos de programação orçamentária e financeira devem balizar essa programação, de modo a assegurar o cumprimento da meta fiscal.
Consoante o mencionado dispositivo legal, o Decreto de Programação Orçamentária e Financeira, Decreto 9.452/2018, estabeleceu a meta fiscal do 2º quadrimestre de 2018 de déficit de R$ 94,8 bilhões do Governo Federal, compatível com a meta do exercício e déficit anual de R$ 159,1 bilhões. Encerrado o mês de agosto, verificou-se que o déficit primário foi de R$ 51,4 bilhões, composto de déficit do Governo Central de R$ 52,2 bilhões e de superávit das Empresas Estatais Federais de R$ 763 milhões, portanto, inferior ao resultado primário negativo máximo estabelecido para o período, atestando o cumprimento da meta prevista para o 2º quadrimestre de 2018.
5.1. Resultado Primário do Governo Central
Segundo o Relatório do Resultado do Tesouro Nacional (RTN) de agosto de 2018 (peça 25, p. 27) , o resultado primário do Governo Central de 2018 acumulado até agosto alcançou, a preços correntes, um déficit de R$ 58,6 bilhões, 1,30% do PIB de R$ 4.524,4 bilhões estimado para o período, valor R$ 27,2 bilhões inferior ao observado em igual período de 2017, já que naquele período houve déficit de R$ 85,8 bilhões.
Consoante o Quadro II - Necessidades de Financiamento do Setor Público da Nota para Imprensa de Estatísticas Fiscais do Banco Central do Brasil de setembro de 2018 (peça 26, p. 8) , o resultado primário acumulado até agosto em 2018 pelo Governo Central, expresso pelo somatório dos fluxos mensais das necessidades de financiamento do setor público, alcançou déficit de R$ 52,2 bilhões, correspondente a 1,15% do PIB a preços correntes acumulado no período, estimado pelo Banco Central. O citado quadro informa ainda que no referido período houve déficit do setor público consolidado de R$ 34,7 bilhões e superávit das empresas estatais federais de R$ 762 milhões. Esses resultados são condizentes com as metas fiscais do exercício de 2018 do Setor Público Consolidado, do Governo Central e do Programa de Dispêndios Globais, de déficit de R$ 161,3 bilhões, 159,0 bilhões e R$ 3,5 bilhões, estabelecidos pela Lei 13.480/2017, que alterou as metas fiscais da LDO 2018.
Compõem esse resultado primário no referido período o superávit do Tesouro Nacional de R$ 71,5 bilhões, o déficit do Instituto Nacional do Seguro Social (INSS) de R$ 123,3 bilhões e o déficit do Bacen de R$ 449 milhões.
Segundo a Tabela 1.1 do Anexo do RTN de setembro de 2018 (peça 30) , a diferença entre o resultado primário acumulado de janeiro a agosto de 2018 'acima da linha' e 'abaixo da linha' de R$ 6,3 bilhões se compõe de três parcelas: (i) ajuste metodológico de Itaipu de R$ 3,5 bilhões; (ii) ajuste metodológico caixa-competência de R$ 4,2 bilhões; e (iii) discrepância estatística de -1,4 bilhão.
A respeito do ajuste metodológico de Itaipu, a STN informou que o resultado primário apurado pelo critério 'abaixo da linha' trata os pagamentos de Itaipu Binacional ao Tesouro Nacional - relativos à amortização de contratos - como receitas do Governo Central. Contudo, tais pagamentos são de natureza financeira e ensejam ajustes para fins de análise do desempenho fiscal.
No tocante ao ajuste metodológico caixa-competência, conforme explicação da STN, tal ajuste decorre da sistemática de registros nas estatísticas fiscais dos subsídios e subvenções estabelecida em conformidade com os Acórdãos 825/2015 e 3.297/2015 do TCU. Segundo essa sistemática, o BCB passou a incorporar mensalmente os efeitos fiscais desses eventos segundo o critério de competência na apuração abaixo da linha, enquanto que a STN registra semestralmente impactos quando dos pagamentos dos saldos apurados pelas instituições financeiras operadoras dos programas.
Ressalte-se que o Relatório do Acompanhamento do 2º bimestre de 2017, objeto do TC Processo 014.981/2017-3, do qual resultou a deliberação deste Tribunal consubstanciada no Acórdão 1712/2017-TCU-Plenário (relatoria min. Vital do Rêgo) , já havia noticiado providências adotadas pelo Bacen e pela STN acerca da discrepância estatística entre o resultado primário 'abaixo da linha' e 'acima da linha'. O mencionado acórdão contém recomendação ao Banco Central do Brasil, em conjunto com a Secretaria do Tesouro Nacional, para a adoção de providências com vistas a minimizar a referida discrepância estatística.
De outra parte, o resultado previdenciário tem papel importante na apuração do resultado primário. A tabela seguinte apresenta, para os últimos cinco anos e para o período de janeiro a agosto de 2018, nominalmente e em relação ao PIB, a evolução da arrecadação previdenciária, do pagamento de benefícios e do resultado previdenciário. A tabela mostra, ainda, que a previdência urbana apresentou deterioração do resultado no período de 2012 a 2017, passando de superávit de R$ 24,6 bilhões para déficit de R$ 71,7 bilhões. Destaque-se o crescimento do déficit previdenciário rural no referido período, que partiu em 2012 de déficit de R$ 65,3 bilhões para déficit de R$ 110,7 bilhões em 2017. Em 2018, o déficit previdenciário conjunto, urbano e rural, até agosto a preços correntes, totalizou R$ 123,4 bilhões.
Tabela 12: Resultado Previdenciário Anual a preços correntes 2012 a 2018¹
R$ bilhões
	Discriminação
	2012
	2013
	2014
	2015
	2016
	2017
	2018¹

		$
	% PIB
	$
	% PIB
	$
	% PIB
	$
	% PIB
	$
	% PIB
	$
	% PIB
	$
	% PIB

	Arrecadação urbana
	270,0
	5,62%
	301,0
	5,66%
	330,8
	5,82%
	368,7
	6,24%
	350,2
	5,59%
	365,5
	5,57%
	237,2
	5,24%

	Arrecadação rural
	5,8
	0,12%
	6,2
	0,12%
	6,7
	0,12%
	7,6
	0,13%
	7,9
	0,13%
	9,3
	0,14%
	6,7
	0,15%

	Benefícios urbanos
	245,4
	5,12%
	276,6
	5,21%
	305,5
	5,37%
	338,0
	5,72%
	396,5
	6,33%
	437,2
	6,66%
	288,2
	6,37%

	Benefícios rurais
	71,1
	1,48%
	80,4
	1,51%
	88,7
	1,56%
	98,0
	1,66%
	111,3
	1,78%
	120,0
	1,83%
	79,1
	1,75%

	Resultado urbano
	24,6
	0,51%
	24,4
	0,46%
	25,3
	0,44%
	30,7
	0,52%
	-46,3
	-0,74%
	-71,7
	-1,09%
	-51,0
	-1,13%

	Resultado rural
	-65,3
	-1,36%
	-74,2
	-1,40%
	-82,0
	-1,44%
	-90,4
	-1,53%
	-103,4
	-1,65%
	-110,7
	-1,69%
	-72,4
	-1,60%

	Resultado total
	-40,7
	-0,85%
	-49,8
	-0,94%
	-56,7
	-1,00%
	-59,7
	-1,01%
	-149,7
	-2,39%
	-182,4
	-2,78%
	-123,4
	-2,73%

	PIB nominal
	4.805,91
	5.316,46
	5.687,31
	5.904,33
	6.266,90
	6.559,94
	4.524,492

	Fontes: STN/Anexo do Relatório de Resultado do Tesouro Nacional de agosto/2018

	¹ Até agosto 2018;
	
	² Estimativa do Banco Central para PIB até agosto de 2018.

Como demonstrado na tabela seguinte, o resultado primário realizado pelas empresas estatais federais no 2º quadrimestre de 2018 foi inferior à meta fiscal estipulada pelo Decreto 9.452/2018. Todavia, essa situação não configura irregularidade, porquanto, a teor do disposto no § 3º do art. 2º da LDO 2018, foi permitida compensação entre as metas estabelecidas para os Orçamentos Fiscal e da Seguridade Social, para o Programa de Dispêndios Globais das Estatais Federais e para os governos subnacionais. Como o resultado primário alcançado no aludido período foi déficit de R$ 51,5 bilhões, restou cumprida a meta do 2º quadrimestre de 2018.
Tabela 13: Avaliação de Cumprimento de Metas Fiscais de janeiro a agosto de 2018
R$ milhões
	Esfera
	Decreto 9.452/2018 [A]
	Resultado Realizado [B]
	Desvio

				R$ milhões          [C] = [B] -[A]
	[D] =  [C]/[A] %

	    Governo Federal
	-94.897
	-51.483
	43.414
	-45,75%

	    Governo Central
	-93.944
	-52.245
	41.699
	-44,39%

	    Empresas  Estatais  Federais
	-953
	763
	1.716
	-180,01%

	Memo:

	Ajuste Metodológico  - Itaipu /1
	2.750
	3.533
	784
	-

	Governo Federal com ajuste metodológico -  Itaipu
	-94.897
	-51.483
	43.414
	-45,75%

	- Governo Central (menos 'ajuste') 
	-96.694
	-55.778
	40.915
	-42,31%

	- Estatais Federais (mais 'ajuste') 
	1.797
	4.296
	2.499
	-139,08%

		Fontes: Avaliação do Cumprimento das Metas Fiscais, referente ao 2º Quadrimestre de 2018 (peça 29, p. 11) .

	/1  Recursos referentes à amortização de contratos de Itaipu com o Tesouro Nacional.

De acordo com a STN, o resultado primário apurado pelo critério 'abaixo da linha' trata os pagamentos de Itaipu Binacional ao Tesouro Nacional - relativos à amortização de contratos - como receitas do Governo Central. Contudo, tais pagamentos são de natureza financeira e ensejam ajustes para fins de análise do desempenho fiscal. 
Para tanto, deduz-se do resultado primário do Governo Central R$ 3,5 bilhões referente ao mencionado ajuste de Itaipu, o qual é acrescido ao resultado das empresas estatais federais. Com esse ajuste, o déficit primário do Governo Central atingiu R$ 55,7 bilhões, ao passo que as empresas estatais federais apresentaram superávit de R$ 2,5 bilhões. O efeito, todavia, é nulo no que se refere ao déficit primário do Governo Federal, na medida em que, em seu conjunto, o déficit primário acumulado no 2º quadrimestre de 2018 permanece em R$ 51,4 bilhões.
Em relação à evolução das despesas com juros nominais do Governo Central em percentual do PIB, nota-se, por meio da observação do gráfico seguinte, que essas despesas atingiram, em valores correntes, R$ 240,3 bilhões, 5,31% do PIB nominal acumulado até agosto de 2018, enquanto o observado em igual período de 2017 foi de R$ 232,4 bilhões, 5,37% do PIB, enquanto no acumulado do exercício de 2017 foi de R$ 340,9 bilhões, 5,20% do PIB.
Registre-se que houve deterioração do resultado primário do Governo Central, que passou de superávit de R$ 51,3 bilhões, 2,13% do PIB em 2006 para déficit de R$ 118,4 bilhões, 1,81% do PIB no exercício de 2017. Já o resultado primário acumulado de janeiro a agosto de 2018 registra déficit de 52,2 bilhões ou 1,15% do PIB.
O gráfico também apresenta a evolução do déficit nominal em percentual do PIB projetado pelo Banco Central:
Gráfico 1: Evolução do Resultado Nominal, Primário e Juros Nominais em Relação ao PIB

Fonte: Notas para Imprensa de Política Fiscal do Banco Central do Brasil.
O gráfico mostra que a evolução do resultado nominal segue muito próxima à da curva de juros nominais. Verifica-se que os juros nominais apresentaram trajetória de crescimento até 2015, quando alcançaram o montante de R$ 397,2 bilhões, 6,62% do PIB e de queda em 2017, para R$ 340,9 bilhões, 5,2% do PIB. Em 2018, os juros nominais acumulados até agosto alcançaram R$ 240,3 bilhões ou 5,31% do PIB.
O resultado nominal do Governo Central acumulado de janeiro a agosto de 2018 atingiu déficit R$ 292,5 bilhões, 6,47% do PIB nominal acumulado no período, ante um déficit de R$ 311,1 bilhões, 7,19% do PIB, em igual período do exercício de 2017. Já o resultado nominal acumulado nos últimos doze meses, alcançou déficit nominal de R$ 440,8 bilhões (6,53% do PIB) , valor inferior ao resultado nominal deficitário no mesmo período do de 2017 de R$ 531,8 bilhões, 8,22% do PIB e do resultado nominal deficitário acumulado exercício de 2017 de R$ 459,3 bilhões (7,0% do PIB) . Não obstante, a Lei 13.480/2017 alterou a LDO 2018, modificando a meta indicativa para o resultado nominal do Governo Federal do exercício de 2018 para déficit de R$ 453,6 bilhões, correspondente a 6,36% do PIB.
5.2. Resultado Primário das Empresas Estatais Federais
De acordo com o RARDP do 1º bimestre de 2018, a previsão de resultado primário das estatais federais em 2018 sem a incorporação dos valores de amortização de Itaipu ao Tesouro Nacional era de déficit de R$ 153 milhões. Essa estimativa de déficit das empresas estatais federais foi mantida no RARDP do 2º bimestre de 2018. Posteriormente, o RARDP do 3º bimestre aumentou a previsão de déficit de das empresas estatais federais para R$ 164 milhões. No 4º bimestre, por sua vez, houve projeção de superávit de R$ 92 milhões, o qual foi operacionalizado pelo Decreto 9.515/2018.
Expediu-se ofício à Secretaria de Coordenação e Governança das Estatais (peça 6) , solicitando o detalhamento das informações contidas no relatório de avaliação bimestral acima referido, entre outros: (i) memória de cálculo da Necessidade Financiamento Líquido (Nefil) das empresas estatais federais, de janeiro a agosto e inclusive a previsão para dezembro de 2018, conforme o valor projetado do Resultado Primário das Empresas Estatais Federais constante do Anexo IV RARDP do 4º bimestre de 2018 e (ii) Demonstrativo do resultado primário das empresas estatais federais e de Itaipu já realizados do exercício de 2018,  mensais, de janeiro a agosto, consolidado e desagregado por empresa.
A Sest respondeu mediante o Ofício 89747/2018-MP (peça 19) e apresentou informações concernentes ao resultado primário agregado das estatais federais e os demonstrativos de Necessidade de Financiamento Líquido de cada uma das empresas estatais (peça 19) . 
Ressalte-se que o resultado primário das empresas estatais federais 'acima da linha' é calculado pela Sest, com base no Nefil das empresas. O Nefil é o indicador que demonstra se a geração de receitas próprias das empresas é suficiente para a cobertura de todas as suas despesas. Por sua vez, o resultado primário 'abaixo da linha' é apurado pelo Banco Central com base na variação do endividamento dessas empresas.
Frise-se que a projeção para a meta fiscal de resultado primário 'acima da linha' das empresas estatais federais do exercício de 2018, de déficit R$ 164 milhões (sem considerar Itaipu) , se situa abaixo da meta estipulada na LDO 2018 de déficit de R$ 3,5 bilhões. 
Com relação à Necessidade de Financiamento Líquido de Itaipu, conforme informado pela Sest, o resultado de Itaipu refoge às atribuições daquela Secretaria, porquanto aquela empresa binacional segue regras estipuladas em tratado internacional entre Brasil e Paraguai.
Segundo informado pela Sest no Anexo IV do RARDP do 4º bimestre de 2018, referente à estimativa atualizada do resultado primário das empresas estatais federais (LDO 2018, art. 56, § 4º, inciso V) , o PDG 2018, programado inicialmente, previa um superávit primário de R$ 536 milhões, embora a meta de déficit primário das empresas estatais federais, prevista no art. 2º da LDO 2018, seja de R$ 3,5 bilhões. Aduz aquela Secretaria que a diferença entre a meta da LDO e a estimativa do PDG decorreu de expectativa de aportes de capital da União especialmente nas empresas Emgepron e Infraero. De outra parte, a projeção do resultado primário das empresas estatais federais de 2018, considerando o valor já executado no até o mês de julho, é de superávit no corrente exercício de R$ 92 milhões.
Em cumprimento ao Acórdão 2783/2017-TCU-Plenário (relatoria min. Vital do Rêgo) , o RARDP do 4º bimestre de 2018 publicou demonstrativo mensal das discrepâncias estatísticas entre o resultado primário das empresas estatais federais 'acima da linha' e 'abaixo da linha', contendo informação da execução realizada até agosto. 
A Sest informou o resultado primário das empresas estatais federais chamado 'PDG ajustado' acumulado de janeiro a agosto de 2018 de superávit de R$ 762.418 mil. A seu turno, o resultado primário das empresas estatais federais 'abaixo da linha' alcançou superávit de R$ 762.478 mil, conforme divulgado pelo Bacen no Quadro II - Necessidades de Financiamento do Setor Público da Nota para Imprensa sobre a Política Fiscal do Banco Central do Brasil de agosto de 2018. Disso resulta discrepância estatística de R$ 59,2 mil, reduzindo a divergência apresentada entre as duas métricas de resultado no bimestre anterior (R$ 978,9 milhões) . 
Tabela 14: Resultado primário das empresas estatais federais: PDG e Bacen
R$ milhares
	Empresa
	janeiro
	fevereiro
	março
	abril
	maio
	junho
	julho
	agosto
	Acumulado

	INFRAERO
	 (111.381) 
	98.394
	 (237.851) 
	 (44.783) 
	22.556
	26.341
	3.747
	39.932
	 (203.044) 

	CEAGESP
	575
	 (4.034) 
	 (1.305) 
	 (145) 
	401
	3.213
	 (2.276) 
	5.141
	1.570

	CEASAMINAS
	1.126
	28
	1.088
	 (864) 
	501
	257
	474
	 (133) 
	2.477

	CASEMG
	74
	67
	4
	581
	 (231) 
	-
	 (17) 
	 (455) 
	23

	EMGEA
	 (22.001) 
	 (10.340) 
	 (18.814) 
	 (13.955) 
	 (11.409) 
	 (5.926) 
	 (13.329) 
	 (2.582) 
	 (98.356) 

	ECT
	 (241.386) 
	 (88.774) 
	119.213
	 (137.658) 
	272.138
	 (64.213) 
	46.010
	53.165
	 (41.505) 

	TELEBRAS
	 (57.986) 
	12.901
	 (36.839) 
	6.353
	3.017
	 (34.207) 
	 (31.966) 
	 (2.792) 
	 (141.520) 

	CMB
	 (33.331) 
	 (66.258) 
	 (15.626) 
	 (17.979) 
	 (16.558) 
	33.525
	 (16.280) 
	16.548
	 (115.959) 

	SERPRO
	 (85.692) 
	 (74.873) 
	2.886
	54.101
	 (23.521) 
	2.265
	120.520
	 (4.120) 
	 (8.432) 

	EMGEPRON
	 (3.860) 
	 (10.380) 
	25.667
	 (2.022) 
	 (4.633) 
	1.622.743
	 (1.548) 
	 (7.663) 
	1.618.303

	DATAPREV
	 (64.780) 
	 (32.201) 
	 (54.623) 
	 (35.540) 
	47.907
	 (30.394) 
	 (55.735) 
	 (8.737) 
	 (234.103) 

	HEMOBRAS
	40.244
	 (41.416) 
	 (17.825) 
	 (52.295) 
	80.377
	42.396
	12.595
	 (60.603) 
	3.474

	CDC
	 (590) 
	 (1.404) 
	 (3.306) 
	 (473) 
	 (526) 
	395
	 (629) 
	810
	 (5.723) 

	CODEBA
	613
	476
	 (6.573) 
	 (17.789) 
	2.675
	 (3.067) 
	 (251) 
	1.718
	 (22.197) 

	CODOMAR
	 (264) 
	 (365) 
	 (240) 
	 (358) 
	 (382) 
	 (463) 
	 (440) 
	 (1.324) 
	 (3.836) 

	CDP
	6.533
	5.026
	3.192
	 (1.432) 
	 (317) 
	6.333
	 (6.678) 
	 (367) 
	12.292

	CODERN
	309
	272
	1.191
	37
	 (465) 
	237
	 (2.852) 
	1.432
	162

	CDRJ
	232
	 (5.172) 
	6.892
	 (14.014) 
	 (3.147) 
	11.405
	 (2.540) 
	 (16.344) 
	 (22.687) 

	CODESA
	 (1.936) 
	 (6.055) 
	 (931) 
	2.530
	346
	 (10.506) 
	1.443
	 (14.212) 
	 (29.320) 

	CODESP
	 (2.747) 
	 (3.676) 
	 (2.044) 
	21.347
	12.756
	 (6.146) 
	28.173
	17.442
	65.104

	ABGF
	 (1.009) 
	 (920) 
	 (11.277) 
	 (13.196) 
	 (862) 
	455
	 (2.000) 
	 (760) 
	 (29.568) 

	PPSA
	1.519
	 (2.852) 
	 (411) 
	 (585) 
	 (3.155) 
	7.648
	 (637) 
	 (3.211) 
	 (1.685) 

	CORREIOSPAR
	 (484) 
	 (3.468) 
	5.803
	4.241
	 (207) 
	27
	3.582
	 (1.363) 
	8.130

	Resultado Primário
	 (576.219) 
	 (235.024) 
	 (241.727) 
	 (263.895) 
	377.260
	1.602.318
	79.368
	11.521
	753.601

	Ajuste EMGEA
	8.153
	 (36.648) 
	5.969
	1.030
	 (118.620) 
	3.317
	106.555
	1.574
	 (28.669) 

	Resultado Primário PDG
	 (568.067) 
	 (271.672) 
	 (235.758) 
	 (262.865) 
	258.641
	1.605.635
	185.923
	13.096
	724.932

	Ajuste Metodológico /1
	 (90.180) 
	 (75.527) 
	 (4.835) 
	51.482
	 (18.759) 
	 (1.543) 
	107.015
	 (5.138) 
	 (37.486) 

	Resultado Primário PDG Ajustado
	 (477.887) 
	 (196.144) 
	 (230.923) 
	 (314.347) 
	277.400
	1.607.178
	78.908
	18.234
	762.418

	Resultado Primário BACEN
	 (395.463) 
	 (561.520) 
	69.873
	 (505.623) 
	326.571
	752.487
	1.042.952
	33.201
	762.478

	Discrepância SEST-BACEN
	 (82.424) 
	365.376
	 (300.796) 
	191.276
	 (49.171) 
	854.691
	 (964.044) 
	 (14.968) 
	 (59) 

Fonte: SEST
/1 Corresponde ao resultado das estatais que executam na Conta Única do Tesouro Nacional. Este valor é computado pelo BC no âmbito do Governo Central, na apuração abaixo da linha.
 A tabela seguinte apresenta a projeção do resultado primário de 2018 das empresas estatais federais mais deficitárias e as que mais receberam aportes do Tesouro Nacional, com base no demonstrativo da Necessidade de Financiamento Líquido dessas empresas. 

Tabela 15: Necessidade de Financiamento Líquido (Nefil) das empresas estatais federais projetado em 2018
R$1,00
	Empresa/Descrição
	Emgea
	Infraero
	Dataprev
	Telebras
	Casa da Moeda
	Serpro
	Emgepron

	I - Receita Total
	1.647.703.663 
	4.191.544.947 
	1.716.673.718 
	656.400.683 
	1.177.283.193 
	3.656.479.126 
	1.846.428.235 

	   A. Operacionais
	12.727.743 
	2.779.543.409 
	1.666.535.015 
	425.878.896 
	1.149.965.253 
	3.106.987.402 
	179.454.182 

	   B. Financeiras
	787.848.550 
	111.054.614 
	38.505.954 
	10.099.692 
	14.182.240 
	8.081.524 
	21.072.823 

	   C. Demais Não Operacionais
	847.127.370 
	14.161.976 
	11.632.749 
	1.975.274 
	13.135.700 
	541.410.200 
	80.140 

	   D. Outras Receitas 
	0 
	0 
	0 
	0 
	0 
	0 
	0 

	   E. Transferências do Tesouro Nacional
	0 
	1.286.784.948 
	0 
	218.446.821 
	0 
	0 
	1.645.821.090 

	II - Despesas Totais
	1.066.166.425 
	4.184.552.504 
	1.747.298.441 
	779.794.666 
	1.281.505.225 
	3.501.687.610 
	206.830.153 

	A. Pessoal
	23.527.658 
	1.548.306.974 
	684.874.933 
	88.519.177 
	483.742.248 
	1.855.867.433 
	101.205.093 

	B. Encargos Financeiros
	243.143.577 
	0 
	1.774.303 
	24.479.354 
	3.753.828 
	13.122.628 
	0 

	C. Outros Custeios
	381.254.762 
	1.207.367.833 
	769.780.223 
	444.703.576 
	739.313.759 
	1.448.326.651 
	97.576.845 

	D. Investimentos
	1.417.200 
	444.167.538 
	262.871.045 
	221.308.559 
	50.381.793 
	184.370.898 
	5.891.640 

	E. Outras Despesas de Capital
	416.823.228 
	984.710.159 
	27.997.937 
	784.000 
	4.313.597 
	0 
	2.156.575 

	III-Ajuste Competência/Caixa /2
	     (138.978.713) 
	    (236.712.056) 
	    (246.286.385) 
	    (31.531.805) 
	        21.903.505 
	       (185.419.776) 
	          (6.862.233) 

	IV- Resultado  Nominal  (I-II+III) 
	       442.558.525 
	    (229.719.613) 
	    (276.911.108) 
	  (154.925.788) 
	      (82.318.527) 
	         (30.628.260) 
	     1.632.735.849 

	V- Juros - Caixa  (Receita- Despesa) 
	       190.447.895 
	        37.269.292 
	26.266.422 
	         (619.029) 
	5.970.185 
	           (7.411.481) 
	          19.525.095 

	VI- Ajuste Engea
	     (855.890.979) 
	                       -   
	                       -   
	                     -   
	                       -   
	                         -   
	                        -   

	VII - Resultado Primário (IV-V+VI) 
	     (603.780.349) 
	    (266.988.905) 
	    (303.177.530) 
	  (154.306.759) 
	      (88.288.712) 
	         (23.216.779) 
	     1.613.210.754 

	/1 Resultado Primário Projetado até dezembro			
/2 Ajuste realizado para compatibilizar PDG (regime de competência) e NEFIL (regime de caixa) .			

Na lista das empresas estatais deficitárias figuram em ordem decrescente: Empresa Gestora de Ativos (Emgea) , Empresa Brasileira de Infraestrutura Aeroportuária (Infraero) , Empresa de Tecnologia e Informações da Previdência Social (Dataprev) , Telebras, Casa da Moeda do Brasil, Serviço Federal de Processamento de Dados (Serpro) . Destaque-se as transferências do Tesouro Nacional destinadas à Infraero e à Emgepron, respectivamente, nos montantes de R$ 1,27 bilhão e R$ 1,5 bilhão (PLOA 2018) . 
Embora a previsão no PLOA de aporte a Emgepron tenha sido de R$ 1,5 bilhão, o valor previsto para aporte na LOA 2018 foi de R$ 2,5 bilhão. Posteriormente, houve cancelamento de R$ 500 milhões de dotação de modo que a dotação atual de transferência do Tesouro Nacional para aporte de capital na empresa é de R$ 2 bilhões. 
A par disso, cabe destacar a situação da Emgepron, de cuja receita total no montante de R$ 1,84 bilhão, o aporte de capital da União corresponde a R$ 1,64 bilhão, cerca 89,0% da receita total.
No que concerne à Infraero, o PDG, aprovado pelo Decreto 9.240/2017, incluiu programação de aporte de capital de R$ 1,25 bilhão, todavia o valor de aporte previsto da Nefil de 2018 é de R$ 1,28 bilhão.
Com relação à Emgea, o déficit primário da empresa projetado para 2018 de R$ 603 milhões se deve ao fato de que a empresa foi constituída com o propósito de assunção e gestão de ativos da União que geram resultados negativos, tais como a carteira do Fundo de Compensação de Variações Salariais - FCVS.
Quanto às demais empresas estatais, observa-se que algumas delas não apresentam capacidade de geração de receita para fazer frente às suas despesas e apresentam déficit primário. Esse é o caso da Infraero, Dataprev, Telebras, Serpro e Casa da Moeda. Cabe ressaltar a situação de empresas estatais que ostentam déficit primário mesmo recebendo transferência de recursos do Tesouro Nacional como a Infraero e Telebras, que têm, respectivamente déficit de R$ 266,9 milhões e R$ 154,3 milhões.
6. AVALIAÇÃO DO CONTINGENCIAMENTO DE DESPESAS
Com o objetivo de garantir o alcance das metas fiscais, o art. 9º da LRF prevê a hipótese de limitação de empenho e movimentação financeira dos Poderes e do Ministério Público. Consoante o § 2º do sobredito artigo, tal limitação não pode atingir as dotações destinadas ao pagamento do serviço da dívida, as despesas constitucionais e legais, bem como as despesas ressalvadas pela LDO.
O art. 8º da LRF, por sua vez, determina que, em até trinta dias após a publicação dos orçamentos, nos termos em que dispuser a lei de diretrizes orçamentárias, o Poder Executivo estabelecerá a programação financeira e o cronograma de execução mensal de desembolso.
O Poder Executivo, com fundamento no art. 56, § 5º, da LDO 2018, publicou o Relatório de Avaliação de Receitas e Despesas Primárias extemporâneo de fevereiro, haja vista a necessidade de se proceder a uma avaliação dos itens de receitas e despesas primárias do Governo Federal para fins de cumprimento da meta de resultado primário, além do comportamento das despesas primárias para fins de adequação ao Novo Regime Fiscal estabelecido pela EC 95/2016.
Segundo as informações prestadas, as projeções realizadas até o período não sinalizaram a necessidade de limitação de empenho e movimentação financeira, para fins de cumprimento do art. 9º da LRF. A revisão das estimativas de receitas primárias e das despesas primárias obrigatórias indicou a possibilidade de ampliação dos limites de empenho e de movimentação financeira, em R$ 4,2 bilhões, em relação aos limites estabelecidos na Lei 13.587/2018 (LOA 2018) . 
Contudo, recomendou-se que o montante de pelo menos R$ 8 bilhões não fosse liberado imediatamente no âmbito do Poder Executivo, tendo em vista a incerteza quanto às receitas primárias a serem arrecadadas em virtude do processo de desestatização das Centrais Elétricas Brasileiras (Eletrobras) . O referido montante corresponde à diferença entre a ampliação indicada no referido Relatório de R$ 4,2 bilhões e à previsão de receita de desestatização da Eletrobras no valor de R$ 12,2 bilhões.
Como resultado, tendo em vista o disposto no art. 8º da LRF e no art. 55 e art. 56, § 5º e § 7º da Lei 13.473/2017 (LDO 2018) , foi editado, em 2/2/2018, o Decreto 9.276/2018, que dispôs sobre a programação orçamentária e financeira e estabeleceu o cronograma mensal de desembolso do Poder Executivo para o exercício de 2018, observadas as dotações orçamentárias aprovadas na LOA 2018.
O limite de movimentação e empenho, referente às despesas primárias discricionárias (Programa de Aceleração do Crescimento - PAC, emendas impositivas e demais despesas discricionárias) do Poder Executivo, foi de R$ 112,7 bilhões, frente a um total autorizado na LOA de R$ 128,9 bilhões, alcançando um bloqueio inicial de R$ 16,2 bilhões, conforme as informações constantes dos Anexos I e XVIII do Decreto 9.276/2018.
O art. 8º do Decreto 9.276/2018 também autorizou os ministros de Estado do Planejamento, Desenvolvimento e Gestão e da Fazenda, no âmbito de suas competências, permitida delegação, ampliar os valores dos órgãos do Poder Executivo referentes aos limites de movimentação e empenho indicados no Anexo I até o valor de R$ 16,2 bilhões. 
Foi constituída, então, reserva orçamentária no valor de R$ 16,2 bilhões, com vistas a acomodar o risco de frustração das receitas provenientes da desestatização da Eletrobras, além de incorporar dispêndios oriundos de readequação orçamentária. Em termos práticos, efetuou-se um bloqueio de dotações com efeito semelhante ao do contingenciamento, mas apenas no âmbito do Poder Executivo, além de se prever saldo de R$ 16,2 bilhões referente à autorização para ampliação dos limites de movimentação e empenho no Anexo XVIII do Decreto 9.276/2018.
O Decreto 9.276/2018 apresentou também os Anexos XVII e XVIII relativos à programação das despesas primárias discricionárias e obrigatórias por órgão e estoque correspondente de restos a pagar, em atendimento ao disposto no art. 55, § 1º, inciso VI, da 13.473/2017 (LDO 2018) . Ademais, apresentou o Anexo XIII relativo à demonstração da compatibilidade entre os limites de movimentação e empenho e as despesas obrigatórias com controle de fluxo do Poder Executivo Federal. Para tanto, efetuou a separação dos limites referentes às despesas obrigatórias das demais despesas sujeitas aos limites de movimentação e empenho e pagamento (PAC, emendas impositivas e demais despesas discricionárias) .
Findo o 1º bimestre, o RARDP indicou a possibilidade de ampliação dos limites de empenho e de movimentação financeira em R$ 1,6 bilhão, a qual foi operacionalizada, no âmbito do Poder Executivo, pelo Decreto 9.323/2018. No entanto, foi reiterada a recomendação de se manter a reserva orçamentária e financeira prevista no decreto de programação do Poder Executivo, acrescida de eventuais custos com a intervenção federal no estado do Rio de Janeiro. O bloqueio acumulado alcançou, então, R$ 17,1 bilhões.
De acordo com o Anexo I do Decreto 9.323/2018, o limite de movimentação e empenho das despesas primárias discricionárias passou para R$ 111,8 bilhões, frente a um total autorizado na LOA de R$ 128,9 bilhões, alcançando um bloqueio de R$ 17,1 bilhões, o que está em consonância com o art. 8º, inciso I, do referido Decreto que permitiu a ampliação dos valores estabelecidos no Anexo I até o montante de R$ 17,1 bilhões. 
Transcorrido o 2º bimestre, o RARDP indicou a possibilidade de ampliação dos limites de empenho e de movimentação financeira em R$ 6,2 bilhões. Os resultados dessa avaliação, no âmbito do Poder Executivo, foram efetivados por meio do Decreto 9.390/2018. Segundo as informações apresentadas, tal como observado na avaliação anterior, as projeções de receitas e despesas para 2018 ainda não sinalizavam a necessidade de limitação e empenho e movimentação financeira, para fins de cumprimento do art. 9º da LRF.
Em complemento, tendo em vista a não aprovação, até o momento, do Projeto de Lei 9.463/2018, que trata do processo de desestatização da Eletrobras, o RARDP do 2º bimestre propôs a  exclusão da previsão das receitas correspondentes, no montante de R$ 12,2 bilhões. Segundo as informações apresentadas, a retirada dessa receita não afetaria o cumprimento das metas de resultado primário ou nominal estabelecidas no Anexo de Metas Fiscais, dado o crescimento projetado de outras receitas.
Consoante o Anexo I do Decreto 9.390/2018, o limite de movimentação e empenho das despesas primárias discricionárias passou para R$ 117,1 bilhões, frente a um total autorizado na LOA de R$ 128,9 bilhões, o que significa restrição de R$ 11,8 bilhões, o que se coaduna com o art. 8º, inciso I, do referido Decreto que permitiu a ampliação dos valores estabelecidos no Anexo I até o montante de R$ 11,8 bilhões.
Posteriormente, o RARDP do 3º bimestre apurou a possibilidade de ampliação de empenho e movimentação financeira sem comprometer a meta de resultado primário prevista na LDO 2018, em R$ 1,8 bilhão e, assim como observado nos bimestres anteriores, as projeções de receitas e despesas para 2018 ainda não sinalizavam a necessidade de contingenciamento, para fins de cumprimento do art. 9º da LRF.
Como resultado dessa avaliação, foram estabelecidos novos valores para os limites de empenho a partir da publicação do Decreto 9.452/2018, os quais foram ampliados para R$ 119,7 bilhões. O art. 8º, inciso I, do referido Decreto também permitiu a ampliação dos valores estabelecidos no Anexo I até o montante de R$ 9,8 bilhões. O limite final para movimentação e empenho das despesas discricionárias passou então para R$ 129,5 bilhões.
Segundo as informações apresentadas no RARDP do 3º bimestre, as despesas discricionárias apresentaram decréscimo de R$ 1,2 bilhão, reflexo das alterações orçamentárias decorrentes da viabilização do crédito extraordinário destinado ao subsídio de óleo diesel, passando de R$ 128,9 bilhões para $ 127,7 bilhões.
Não obstante, tendo em vista que as previsões de despesas se encontram ligeiramente abaixo dos limites de que trata a Emenda Constitucional 95/2016, o espaço para ampliação de despesas primárias discricionárias encontra-se condicionado pela estimativa de excesso em relação aos referidos limites. Nesse sentido, foi incorporado o excesso de R$ 1,8 bilhão ao limite de empenho e movimentação financeira estabelecido no Decreto 9.452/2018, passando de R$ 127,7 bilhões para R$ 129,5 bilhões, alcançando um bloqueio de R$ 9,8 bilhões.
Findo o 4º bimestre, a revisão de receitas e despesas primárias sinalizaram a possibilidade de ampliação de empenho e movimentação financeira em R$ 8,2 bilhões, sem comprometer a meta de resultado primário prevista na LDO 2018 e observados os limites de que trata a Emenda Constitucional 95/2016. Os resultados dessa avaliação foram efetivados por meio do Decreto 9.515/2018. 
O limite de movimentação e empenho passou para R$ 126,1 bilhões, conforme informações contidas no Anexo I do Decreto 9.515/2018. O art. 8º, inciso I, do referido Decreto também permitiu a ampliação dos valores estabelecidos no Anexo I até o montante de R$ 11,6 bilhões. O limite final para movimentação e empenho das despesas discricionárias passou então de R$ 129,5 bilhões, no 3º bimestre, para R$ 137,7 bilhões, no 4º bimestre, alcançando uma ampliação de R$ 8,2 bilhões.
No período compreendido após a edição do Decreto 9.452/2018, foram promovidas ampliações de limites para alguns ministérios, no montante de R$ 2,5 bilhões, no uso da discricionariedade atribuída pelo art. 8º, a partir da publicação de portarias do Ministério do Planejamento, Desenvolvimento e Gestão. O saldo final da reserva alcançou então R$ 11,6 bilhões, conforme a tabela que segue: 
Tabela 16: Demonstrativo da Utilização da Reserva para ampliação de limites de empenho
R$ milhões
	Item
	Valor

	 (A) Reserva inicial - Decreto 9.276/2018 
	16.240,1

	 (B) Utilização¹ 
	2.731,7

	 (C) Saldo (A - B) 
	13.508,3

	 (D) Acréscimo Reserva - Decreto 9.323/2018
	3.638,3

	 (E) Saldo (C + D) 
	17.146,6

	 (F) Utilização²
	3.347,9

	 (G) Saldo (E - F) 
	13.798,7

	 (H) Distribuição Reserva - Decreto 9.390/2018
	2.000,0

	 (I) Saldo (G - H) 
	11.798,7

	 (J) Utilização³
	1.482,7

	 (J) Saldo (I - J) 
	10.316,0

	 (K) Distribuição Reserva - Decreto 9.452/2018
	533,80

	 (L) Saldo (J - K) 
	9.782,2

	 (M) Utilização¿
	2.503,9

	 (N) Saldo (L - M) 
	7.278,3

	 (O) Acréscimo Reserva - Decreto 9.515/2018
	4.369,6

	 (P) Saldo (N + O) 
	11.647,9

Fontes: RARDP 1º, 2º, 3º e 4º bimestre.
¹ Apropriação da Reserva pela edição das Portarias-MP 26, 49, 50, todas de 2018.
² Apropriação da Reserva pela edição das Portarias-MP 65, 68, 86, 104, 117, 130, 133 e 134, todas de 2018.
³ Apropriação da Reserva pela edição das Portarias-MP 139, 150, 151, 159, 169, 188, 196, 211 e 198, todas de 2018.
¿ Apropriação da Reserva pela edição das Portarias-MP 239, 258, 263, 268, 272, 282, 283, 287 e 289, todas de 2018.
O gráfico a seguir apresenta o bloqueio acumulado até o 4º bimestre, no âmbito do Poder Executivo, em comparação ao total de despesas discricionárias, segundo o Decreto 9.276/2018 e suas alterações posteriores:
Gráfico 2: Bloqueio - Despesas Discricionárias (Poder Executivo) 
     R$ bilhões

Fonte: Decretos 9.276/2018, 9.323/2018, 9.390/2018, 9.452/2018 e 9.515/2018.
Segundo informações disponibilizadas pela SOF na Nota Técnica 23318/2018-MP (peça 23) , do montante de R$ 126,1 bilhões referente às despesas discricionárias indicadas no Anexo I do Decreto 9.515/2018, foram empenhados e pagos, até 30/9/2018, cerca de R$ 94,7 bilhões e R$ 55,1 bilhões, respectivamente.
A tabela constante do Anexo I do presente relatório apresenta, ainda, por órgão ou unidade orçamentária do Poder Executivo, os respectivos limites de movimentação e de empenho referentes às despesas discricionárias no exercício de 2018 até a edição do Decreto 9.515/2018. A tabela constante do Anexo II, por sua vez, apresenta a demonstração dos valores para limitação e empenho e as despesas com controle de fluxo do Poder Executivo, segundo o Decreto 9.515/2018.
6.1. Limites de pagamento
Os Anexos II a V do Decreto 9.276/2018 estabeleceram os valores autorizados para pagamento relativos às dotações da Lei Orçamentária de 2018 e aos restos a pagar, separando-se os limites de pagamento correspondentes às despesas discricionárias por fontes de recursos especificadas, Programa de Aceleração do Crescimento e emendas impositivas (individuais e de bancada) para os órgãos do Poder Executivo de fevereiro a dezembro. O limite inicial de pagamento até fevereiro foi de R$ 13,4 bilhões, atingindo em dezembro R$ 106,7 bilhões. Ademais, com fundamento na autorização contida no art. 8º, inciso I, do Decreto 9.276/2018, previu-se a possibilidade de ampliação dos limites de pagamento até R$ 21,6 bilhões (reserva financeira) .  
Além disso, foi incorporado, a partir da elaboração dos Anexos XVII e XVIII, quadro geral da programação das despesas primárias discricionárias e obrigatórias por órgão e estoque correspondente de restos a pagar, em atendimento ao que dispõe o art. 55, inciso VI, alíneas 'a' e 'b', da Lei 13.473/2018 (LDO 2018) , evidenciando-se a dotação autorizada na lei orçamentária e em créditos adicionais; além dos respectivos limites ou valores estimados para empenho e pagamento.
O Decreto 9.323/2018, por sua vez, expedido após o relatório da 1ª avaliação bimestral, alterou os limites iniciais de pagamento estipulados pelo Decreto 9.276/2018 para o Poder Executivo. Os limites totais de pagamento das despesas discricionárias, para março e dezembro de 2018, passaram, respectivamente, para R$ 29,5 bilhões e R$ 102,4 bilhões. Em complemento, alterou o art. 8º, inciso I, do Decreto 9.276/2018, com a possibilidade de ampliação dos limites de pagamento até o montante de R$ 26,0 bilhões (reserva financeira) . 
Posteriormente, o Decreto 9.390/2018 alterou o cronograma mensal de desembolso do Poder Executivo para o ano de 2018 estipulado pelo Decreto 9.276/2018. Os limites para maio e dezembro de 2018 passaram, respectivamente, para R$ 48,9 bilhões e R$ 104,5 bilhões. Ademais, com fundamento na autorização contida no art. 8º, inciso I, do Decreto 9.276/2018, previu a possibilidade de ampliação dos limites de pagamento até o montante de R$ 22,8 bilhões (reserva financeira) . 
Em seguida, o Decreto 9.452/2018, publicado após o relatório de avaliação do 3º bimestre, ampliou os limites iniciais de pagamento estipulados pelo Decreto 9.276/2018 para o Poder Executivo. Os limites para julho e dezembro de 2018 passaram para R$ 72,3 e R$ 115,5 bilhões, cada um. Ademais, com fundamento na autorização contida no art. 8º, inciso I, do referido Decreto, previu a possibilidade de ampliação dos limites de pagamento, até o montante de R$ 12,4 bilhões (reserva financeira) . 
O Decreto 9.515/2018, por sua vez, ampliou os limites de pagamento para o Poder Executivo estipulados pelo Decreto 9.276/2018. Os limites estabelecidos para setembro e dezembro de 2018 foram alterados para R$ 90,8 bilhões e R$ 124,1 bilhões, respectivamente.  Além disso, alterou o art. 8º, inciso I, do Decreto 9.276/2018, com a possibilidade de ampliação dos limites de pagamento até o montante de R$ 12,1 bilhões (reserva financeira) . 
 Os limites de pagamento da LOA 2018 e de restos a pagar evoluíram desde a abertura do decreto de programação orçamentária e financeira até a edição do Decreto 9.515/2018, conforme a tabela seguinte:
 Tabela 17: Limites de pagamento da LOA 2018 e restos a pagar por Decretos de Programação Orçamentária e Financeira
R$ milhões
	Mês
	Decreto 9.276/2018
	Decreto 9.323/2018
	Decreto 9.390/2018
	Decreto 9.452/2018
	Decreto 9.515/2018

	até fevereiro
	13.448
	-
	-
	-
	-

	até março
	22.628
	29.544
	-
	-
	-

	até abril
	31.624
	38.029
	-
	-
	-

	até maio
	40.791
	46.319
	48.959
	-
	-

	até junho
	50.584
	55.282
	59.274
	-
	-

	até julho
	59.739
	62.892
	66.815
	72.339
	-

	até agosto
	68.831
	70.355
	74.230
	80.787
	-

	até setembro
	78.045
	77.905
	81.533
	89.254
	90.862

	até outubro
	87.427
	85.568
	88.931
	98.070
	102.702

	até novembro
	96.964
	93.852
	96.775
	106.827
	113.945

	até dezembro
	106.781
	102.421
	104.579
	115.542
	124.012

Fontes: Decretos 9.276/2018, 9.323/2018, 9.390/2018, 9.452/2018 e 9.515/2018.
A tabela constante do Anexo III do presente relatório apresenta, ainda, por órgão ou unidade orçamentária do Poder Executivo, os respectivos limites de pagamento relativos a dotações da Lei Orçamentária de 2018 e aos restos a pagar até a edição do Decreto 9.515/2018.
Em resposta à diligência desta Corte de Contas a respeito do saldo da reserva, a STN informou no Memorando SEI 39/2018/GEPLA/COFIN/SUGEF/STN-MF (peça 46) que o saldo atual da reserva financeira totaliza o montante de R$ 12,0 bilhões, conforme ampliação realizada pelo Decreto 9.515/2018. Segundo as informações apresentadas, houve utilização de R$ 1,3 bilhão da reserva financeira entre a edição dos Decretos 9.452/2018 e 9.515/2018, para fins de ampliações de limites de pagamento. 
6.2. 'Empoçamento' de recursos
6.2.1 Valores informados
O Relatório de Avaliação do Cumprimento das Metas Fiscais, referente ao 2º quadrimestre de 2018 (peça 29, p. 12) expõe que as despesas do Tesouro Nacional foram inferiores em R$ 19,9 bilhões (desvio de 3,8%) relativamente às estimativas que compuseram a meta indicada no Decreto 9.452/2018. Desse montante, R$ 12,8 bilhões referem-se ao limite financeiro concedido e não utilizado pelos respectivos Ministérios. Essa diferença entre o limite autorizado e pagamentos efetuados é denominada de 'empoçamento' de recursos, que ocorre no âmbito das despesas discricionárias e das obrigatórias com controle de fluxo, além das despesas de emendas parlamentares.
A tabela seguinte apresenta a diferença encontrada, por órgão e/ou unidades orçamentárias:
Tabela 18: Diferença entre pagamentos efetuados e limite disponibilizado por órgão 
R$ milhões
	Órgãos/e ou UO
	Despesas Discricionárias
	Despesas Obrigatórias com Controle de Fluxo
	Total

		Pagamento
	Limite
	Margem
	Pagamento
	Limite
	Margem
	Pagamento
	Limite
	Margem

	Presidência da República
	1.229
	1.347
	118
	241
	403
	162
	1.470
	1.750
	281

	Agricultura, Pecuária e Abastecimento
	543
	652
	109
	255
	247
	-8
	797
	899
	102

	Ciência, Tec., Inov. Comunicações
	2.643
	2.799
	156
	100
	107
	6
	2.743
	2.905
	162

	Fazenda
	2.388
	2.496
	108
	331
	329
	-3
	2.719
	2.825
	105

	Educação
	13.645
	14.212
	567
	5.555
	5.997
	442
	19.200
	20.210
	1.009

	Indústria, Comércio Exterior e Serviços
	394
	449
	55
	21
	22
	1
	415
	471
	56

	Justiça e Segurança Pública
	1.431
	1.693
	262
	934
	2.030
	1.096
	2.364
	3.722
	1.358

	Minas e Energia
	345
	372
	27
	53
	58
	5
	398
	430
	32

	Relações Exteriores
	840
	833
	-7
	342
	306
	-37
	1.182
	1.138
	-44

	Saúde
	13.965
	14.742
	777
	52.963
	54.189
	1.226
	66.927
	68.931
	2.003

	Transparência e Controladoria-Geral da União
	57
	61
	5
	12
	13
	1
	69
	74
	5

	Transportes, Portos e Aviação Civil
	6.950
	7.228
	278
	85
	88
	3
	7.035
	7.316
	281

	Trabalho
	342
	381
	38
	57
	59
	3
	399
	440
	41

	Cultura
	383
	430
	47
	22
	23
	1
	404
	453
	48

	Meio Ambiente
	375
	400
	25
	41
	43
	2
	416
	443
	27

	Planejamento, Des. e Gestão
	877
	1.057
	180
	113
	104
	-9
	990
	1.161
	171

	Esporte
	281
	376
	96
	3
	31
	28
	284
	408
	124

	Defesa
	7.033
	8.190
	1.156
	5.340
	5.705
	366
	12.373
	13.895
	1.522

	Integração Nacional
	2.211
	2.626
	416
	43
	40
	-3
	2.253
	2.666
	413

	Turismo
	228
	367
	139
	3
	3
	0
	231
	370
	139

	Desenvolvimento Social
	2.971
	3.068
	96
	19.886
	20.300
	414
	22.857
	23.368
	510

	Cidades
	2.895
	3.369
	473
	72
	58
	-14
	2.967
	3.427
	459

	Gabinete da Vice-Presidência da República
	0
	1
	1
	0
	0
	0
	0
	1
	1

	AGU
	262
	269
	7
	56
	47
	-9
	318
	317
	-1

	Encargos Financeiros da União - Demais
	1
	0
	-1
	2.117
	2.251
	134
	2.119
	2.252
	133

	Encargos Financeiros da União - MF
	1.958
	2.423
	465
	0
	0
	0
	1.958
	2.423
	465

	Encargos Financeiros da União - MPDG
	704
	881
	178
	0
	142
	142
	704
	1.023
	319

	Transferência a Estados, DF e Municípios
	8
	9
	1
	77
	75
	-1
	85
	84
	-1

	Operações Oficiais de Crédito
	811
	1.238
	427
	0
	0
	0
	811
	1.238
	427

	Direitos Humanos
	65
	106
	41
	1
	1
	0
	66
	108
	41

	Total Discricionárias e Obrigatórias
	65.834
	72.076
	6.241
	88.722
	92.671
	3.949
	154.556
	164.747
	10.191

	Emendas
	7.415
	9.997
	2.582

	Total
	161.971
	174.744
	12.772

Fonte: Tabela 10 do Relatório de Avaliação do Cumprimento das Metas Fiscais, referente ao 2º Quadrimestre de 2018 (Peça 29, p. 16) .
Os dados do 'empoçamento' consideram os limites de pagamento alterados pelas Portarias MF 391 e 392, de 31/08/2018, publicadas em 03/09/2018.
De acordo com as informações apresentadas, o 'empoçamento' de recursos é de R$ 12,8 bilhões, sendo R$ 6,2 bilhões em despesas discricionárias (49%) e R$ 3,9 bilhões em despesas obrigatórias com controle de fluxo (31%) , restando ainda as emendas parlamentares (limites não alocados por órgão) no total de R$ 2,6 bilhões (20%) . 
As despesas discricionárias correspondem às despesas primárias sobre as quais podem ser estabelecidos limites de pagamento (dotação do exercício e restos a pagar) , a exemplo dos Anexos II, III e IV do Decreto 9.276/2018, incluídas as despesas referentes ao PAC e aquelas custeadas com receitas próprias dos órgãos. As despesas obrigatórias com controle de fluxo, por sua vez, são aquelas indicadas no Anexo VIII do Decreto 9.276/2018, cujos recursos são liberados sem sofrer contingenciamento, mas sujeitas à programação financeira. Por último, as despesas de emendas parlamentares decorrem de Emendas Individuais (impositivas por determinação da CF e LDO) e de Bancada Estadual (impositivas por determinação da LDO) . 
Segundo as informações contidas na Tabela 18, os Ministérios com os maiores 'empoçamentos' são: Saúde (R$ 2,0 bilhões) , Defesa (R$ 1,5 bilhão) , Justiça (R$ 1,4 bilhão) e Educação (R$ 1,0 bilhão) , os quais somados às emendas parlamentares totalizam R$ 8,5 bilhões, cerca de 70% do 'empoçamento' indicado.
6.2.2 Situação informada pelos órgãos setoriais e STN
Foram encaminhados Ofícios aos Ministérios da Saúde (peça 8) , Defesa (peça 10) , Justiça (peça 9) e Educação (peça 48) , com o objetivo de levantar informações sobre os critérios utilizados para definição do fluxo de pagamentos a partir dos limites indicados a cada Decreto de Programação Orçamentária e Financeira e os fatores que contribuem para o 'empoçamento' de recursos. As respostas enviadas estão consolidadas no quadro que segue:
Quadro 1: Critérios utilizados para definição do fluxo de pagamentos e fatores que contribuem para o 'empoçamento' de recursos
	Órgão
	Critérios utilizados para definição do fluxo de pagamentos
	Fatores que contribuem para o 'empoçamento' de recursos

	Saúde¹
	Observância do processo administrativo próprio de cada programa ou política; estimativas de desembolsos para pagamentos mensais regulares e automáticos (despesas obrigatórias com controle de fluxo) ; necessidade de liquidação das despesas.
	Processos licitatórios complexos e efetiva disponibilização dos bens ou serviços (despesas obrigatórias e discricionárias) ; expansão do limite de pagamento das despesas discricionárias (R$ 550 milhões) efetivada posteriormente à publicação do Decreto 9.452/2018, não havendo tempo hábil até o final de setembro para efetivação dos pagamentos; acompanhamento do Programa de Informatização das Unidades Básicas de Saúde pelo TCU (Acórdão 1961/2018-TCU-Plenário) .

	Educação²
	Verificação da liquidação da despesa. Observância de procedimentos específicos conforme a natureza da entidade executora do gasto (administração direta, autarquias e empresas e entidades da administração indireta) . As entidades da administração indireta do MEC (universidades) possuem personalidade jurídica própria e capacidade de autoadministração.
Controle do montante liquidado a pagar conforme a disponibilidade ¿nanceira existente (administração indireta) . 
Envio das demandas relativas à liberação de recursos ¿nanceiros para atendimento de suas despesas até o vigésimo dia de cada mês para o mês subsequente (administração direta) .
	Dinâmica dos processos internos de pagamento dos órgãos/entidades vinculadas, os quais dependem da efetiva entrega dos bens ou serviços; recursos financeiros oriundos de Termos de Execução Descentralizada - TED pertencentes ao orçamento de outros órgãos; necessidade de manutenção de reserva de recursos para despesas urgentes ou imprevistas (demandas judiciais) e estabelecimento de cotas mensais iguais no decorrer do exercício financeiro para execução de programas com sazonalidade de pagamento (Programa Nacional do Livro Didático - PNLD, Programa Dinheiro Direto na Escola - PDDE, obras de infraestrutura da educação básica, dentre outros) .

	Justiça e Segurança Pública³
	Elaboração de cronograma mensal de pagamento para subsidiar a eventual solicitação de ajustes na programação do Decreto de Programação Orçamentária e Financeira; envolvimento da alta gestão no acompanhamento da execução financeira das unidades do Ministério, a partir da disponibilização de informações relevantes sobre a execução orçamentária e financeira (indicador de desempenho orçamentário de cada unidade, principais alterações normativas e cronogramas orçamentários e financeiros) .
	Despesas Obrigatórias: recursos não utilizados no âmbito do Fundo Penitenciário Nacional - Funpen (R$ 951,6 milhões) dependentes de aprovação de PLNs em tramitação no Congresso Nacional com vistas a alteração do orçamento; além de atrasos na efetiva liquidação da despesa (demora na entrega do bem e na apresentação de nota fiscal, demora para conclusão de obras, restrição temporal para realização de transferências voluntárias em ano eleitoral, outros) . O restante compreende despesas com benefício de pessoal, e acompanham o fluxo de pagamento da folha. 
Despesas Discricionárias, a margem existente (R$ 262 milhões) inclui expansão do limite de pagamento de R$ 240 milhões efetivada posteriormente à publicação do Decreto 9.452/2018.

	Defesa¿
	Apresentação da partilha do limite de pagamento estabelecido pelo Ministério da Fazenda, segundo a capacidade de pagamento de cada Comando e da Administração Central; otimização dos fluxos de pagamento mediante compensação mensal entre os limites estabelecidos internamente para cada um dos Comandos.
	Atrasos nos pagamentos de despesas discricionárias relacionadas a projetos integrantes do PAC (Programa Avançar) e não PAC, no total de R$ 1.156 milhões.
Sazonalidade na ocorrência dos pagamentos de despesas obrigatórias (R$ 366 milhões) .

¹ Nota Técnica 10/2018 - SPO/COASE/SPO/SE/MS (peça 18) .
² Ofício 81/2018/GAB/SPO/SPO-MEC (peça 56) .
³ Informação 1/2018/CGOF/SPO/SE (peça 22) e Informação 121/2018/DIRPP/DFEPEN (peça 22) .
¿ Despacho 25/DIFIN/DEORF/SEORI/SG-MD (peça 21) .
Em complemento, foi encaminhado Ofício de Requisição à Secretaria do Tesouro Nacional (peça 5) , atendido pelo Memorando SEI 39/2018/GEPLA/COFIN/SUGEF/STN-MF (peça 33) . Segundo as informações apresentadas, o Órgão Central do Sistema de Administração Financeira Federal procede à liberação de recursos financeiros aos órgãos setoriais do Governo Federal, em conformidade com os valores dispostos na LOA e em consonância com os limites do Decreto de Programação Orçamentária e Financeira, conforme dispõe o art. 8º da Lei Complementar 101/2000. 
Para tanto, o Decreto concretiza o cronograma de desembolso do orçamento com vistas a alcançar as metas de resultado primário, cabendo à programação financeira adequar os pagamentos à arrecadação de receitas (gestão de tesouraria) para que não se extrapole a meta de resultado primário. Além disso, o Decreto também estabelece limites de empenho e pagamento.
Aos órgãos e ministérios compete efetuar seus pagamentos observadas as dotações orçamentárias e, ainda, a definição de suas prioridades quanto ao atendimento de suas demandas internas, inclusive se os recursos disponibilizados serão utilizados para pagamento de restos a pagar ou para pagamento dos valores empenhados no exercício. Cabe ainda aos órgãos setoriais de programação financeira estabelecer os limites para as suas respectivas unidades gestoras.
A liberação de recursos efetuados pela STN para o Poder Executivo, se baseia no art. 3º do Decreto 9.276/2018, o qual estabelece como parâmetros os limites mensais estabelecidos nos Anexos II, III, IV e V (observadas as exclusões previstas pelo art. 1º, § 1º) , o limite de saque, o pagamento efetivo de cada órgão e as disponibilidades de recursos. Nesse sentido, não existe a necessidade de empenho prévio e da efetiva liquidação para a disponibilização dos recursos. 
Em que pese não existir a exigência de empenho para a liberação de recursos financeiros, a STN está trabalhando no desenvolvimento de um sistema que permitirá a interação entre as setoriais e o Órgão Central de modo a gerar uma programação financeira mais alinhada à real necessidade dos órgãos, tendo em vista que, atualmente, os limites solicitados seriam muito superiores aos estabelecidos no Decreto.
Segundo a perspectiva do Órgão Central, o 'empoçamento' de recursos pode decorrer de causas diversas, a depender do tipo de despesa e de circunstâncias específicas. No que se refere às despesas obrigatórias com controle de fluxo, o órgão reiterou a situação apresentada pelos Ministérios da Justiça e da Segurança Pública relacionada aos recursos não utilizados no âmbito do Funpen (Fundo Penitenciário Nacional) . Tem-se verificado que o Fundo não está executando as obras e ações na mesma velocidade do orçamento e financeiro disponibilizado, mas por decisão judicial, a STN é obrigada a garantir a disponibilização integral dos seus recursos, não podendo correr o risco de o Fundo solicitar financeiro e não ter condições para disponibilizá-lo tempestivamente.
Tem-se observado, então, decisões judiciais que mesclam conceitos de vinculação de receita com obrigatoriedade de execução da despesa, ocasionando o 'empoçamento'. Nesse sentido, a STN ressalta a necessidade de se adotar ações com vistas ao esclarecimento dos conceitos e suas diferenças e implicações que culminam em desalinhamento das reais necessidades financeiras dos órgãos. Ao mesmo tempo, decisões legislativas que vinculam ou dão entendimento de vinculação de receita também geram 'empoçamento' implicando em ineficiência do gasto público.
Em relação à margem existente referente às emendas parlamentares, existem procedimentos específicos a serem seguidos. Primeiramente, as liberações de recursos financeiros são solicitadas pela Secretaria de Governo da Presidência da República - Segov/PR. O Decreto de Programação Orçamentária e Financeira, por sua vez, estabelece o fluxo mensal global para pagamento das emendas impositivas, segregado entre emendas individuais e emendas de bancada estadual. A Segov/PR comunica à STN os valores a serem descentralizados para cada órgão setorial, de forma global, sem a identificação das emendas. Os órgãos setoriais, seguindo suas prioridades, solicitam os recursos à STN e, de posse dos recursos disponibilizados, estabelecem as prioridades e realizam os pagamentos.
As emendas apresentam dificuldades de execução por falta de alinhamento entre políticas setoriais, problemas nos projetos escolhidos pelos parlamentares, dentre outras. Como estas despesas têm caráter mandatório e seus valores são definidos conforme regras previstas na Constituição e na LDO, quando da autorização orçamentária, a STN apenas cumpre determinação no sentido de manter sua capacidade de pagamento. Mesmo observada a baixa execução em determinados momentos, é necessária a manutenção do limite de pagamento integral por se tratar de despesa obrigatória, gerando 'empoçamento'. Como agravante, não é possível realocar eventual sobra de limite para outros tipos de despesas. 
Quanto às despesas discricionárias, a STN explicita que o 'empoçamento' de recursos ocorre, de forma geral, em todos os órgãos do Poder Executivo, o que poderia ser causado pela manutenção de saldos nas inúmeras unidades gestoras vinculadas aos órgãos setoriais (pulverização de recursos) , impossibilitando o atingimento do limite de pagamento estabelecido pelo Decreto de Programação Orçamentária e Financeira para o órgão como um todo. Convém mencionar ainda a necessidade de observância de normas internas existentes para repartição de limites pelos órgãos setoriais às unidades gestoras que lhes são vinculadas, gerando falta de recursos em algumas unidades e sobras em outras. 
Importante ressaltar que embora existam limites diferenciados a serem observados pelos Ministérios, a readequação de fluxos e a distribuição de limites das despesas primárias discricionárias entre os Anexos (II, III e IV) pode ser realizada pelo Ministério da Fazenda, mediante portaria, a pedido dos próprios órgãos, facilitando sobremaneira a adequação dos órgãos aos limites estabelecidos. Com este propósito, o art. 2º e 5º da Portaria MF 495/2017 dispõe sobre os procedimentos para solicitação de ajustes nos limites de pagamento dos órgãos do Poder Executivo Federal e ainda prevê a disponibilização de sistema (Solicita) para inclusão e simulação de pleitos de ajuste. Ainda assim, a margem de recursos não utilizados referentes às despesas discricionárias chega a R$ 6,2 bilhões. 
Por último, a STN, enquanto Órgão Central do Sistema de Administração Financeira Federal, menciona que a construção orçamentária também poderia contribuir para a redução significativa das diferenças observadas. Um exemplo são créditos orçamentários disponibilizados para ministérios com grandes volumes de 'empoçamento' sem uma prévia avaliação financeira. Assim, a alocação adequada do orçamento e a análise de crédito orçamentário durante do ano, alinhada com efetiva necessidade de financeiro, permitem aperfeiçoamentos para uma redução de restos a pagar e 'empoçamentos'. 
6.2.3 Análise
Verificou-se, portanto, que o 'empoçamento' de recursos pode decorrer de causas diversas, a depender do tipo de despesa e de circunstâncias específicas. Segundo as informações apresentadas, o 'empoçamento' de recursos é de R$ 12,7 bilhões, sendo R$ 6,2 bilhões em despesas discricionárias (49%) e R$ 3,9 bilhões em despesas obrigatórias (31%) , restando ainda as emendas parlamentares (limites não alocados por órgão) no total de R$ 2,6 bilhões (20%) .
Com o objetivo de melhor retratar a análise da programação financeira no âmbito dos órgãos setoriais, procedeu-se ao detalhamento da sua execução financeira frente aos limites de pagamento disponibilizados, consolidada no Anexo VI desse relatório. Para tanto, agregou-se à Tabela 18, referente ao 'empoçamento' de recursos, informações relacionadas às despesas empenhadas, despesas liquidadas a pagar, restos a pagar inscritos e restos a pagar liquidados a pagar, conforme dados disponibilizados pela STN (peças 57 e 58) .
Segundo informado pelos órgãos setoriais, a realização de pagamentos é fundamentada na verificação da liquidação da despesa no âmbito de suas respectivas unidades, conforme os limites de pagamento estabelecidos no Decreto de Programação Orçamentária e Financeira. Contudo, observou-se que existem despesas liquidadas a pagar de R$ 2,2 bilhões e restos a pagar liquidados a pagar de R$ 3,4 bilhões referentes às despesas discricionárias e despesas liquidadas a pagar de R$ 867 milhões e restos a pagar liquidados a pagar de R$ 134 milhões no âmbito das despesas obrigatórias, ainda que existam recursos 'empoçados' da ordem de R$ 6,2 bilhões e R$ 3,9 bilhões, nas respectivas rubricas.
Em que pese as justificativas apresentadas pelos Ministérios da Saúde, Educação, Justiça e Segurança Pública e Defesa, verificou-se, conforme dados do Anexo VI, que existem valores liquidados de despesas discricionárias em condições de pagamento, conforme dados que seguem:
Tabela 19: 'Empoçamento' de Recursos e Valores Liquidados das Despesas Discricionárias nos Ministérios da Saúde, Educação, Justiça e Segurança e Defesa: Exercício e RAP
R$ milhões
	Órgãos e/ou UO
	Liquidado a Pagar
	Restos a Pagar Liquidados a Pagar
	Margem¹

	Saúde
	374
	475
	777

	Educação
	670
	275
	567

	Justiça e Segurança
	112
	81
	262

	Defesa
	155
	245
	1.156

Fonte: STN (peça 58) .
¹Margem: Diferença entre pagamentos efetuados e limite disponibilizado por órgão ('empoçamento') .
Cumpre rememorar que existe possibilidade de solicitação de remanejamento de limite de pagamento entre os Anexos II - Fontes Tesouro, III - Fontes Próprias e IV - PAC do Decreto de Programação Orçamentária e Financeira junto ao Ministério da Fazenda, à luz do que dispõe o art. 2º, inciso IV e art. 5º da Portaria MF 495/2017 (peça 65) , conforme informado pela STN no Memorando SEI 39/2018/GEPLA/COFIN/SUGEF/STN-MF (peça 33, p. 15) . 
No âmbito das despesas obrigatórias com controle de fluxo, por sua vez, ainda que os valores apurados sejam inferiores, haveria necessidade de se verificar com mais cautela os fatores que motivam o não pagamento, dada a menor flexibilidade na realocação dessas despesas.
Em relação às emendas parlamentares, é oportuno mencionar que esta Corte de Contas, no Relatório e Parecer Prévio sobre as Contas do Presidente da República do exercício de 2017, já havia atestado a baixa execução financeira das ações decorrentes de emendas parlamentares individuais e de bancada estadual. Afirmou ainda que o Tribunal realizaria, no exercício de 2018, fiscalização com o objetivo de verificar a adequação, a suficiência e a regularidade dos impedimentos de ordem técnica; dos procedimentos de análise realizados por órgãos setoriais acerca da verificação desses impedimentos e dos critérios de distribuição de valores entre parlamentares e estados da federação. Para tanto, foi instaurado o TC Processo 018.272.2018-5, com a finalidade de analisar a eficiência e efetividade da aplicação dos recursos advindos de emendas parlamentares, ainda em análise nesta Corte de Contas.
Posto isso, entende-se necessário realizar uma análise minuciosa sobre os critérios utilizados pelos órgãos setoriais para estabelecer sua programação financeira, tanto quanto da forma de elaboração da programação financeira consolidada e dos limites de pagamento definidos a cada Decreto de Programação Orçamentária e Financeira pelo Órgão Central de programação financeira (STN) , dada as particularidades existentes na definição do fluxo de pagamentos e na liberação de recursos financeiros, conforme a natureza da despesa, o tipo de programa ou política e as características da unidade executora.
Há que se indagar também se, além da necessidade de uma programação financeira mais alinhada à real necessidade dos órgãos setoriais, existem oportunidades de melhoria na própria dinâmica da programação financeira e orçamentária do governo federal, conforme o ordenamento jurídico e as regras que permeiam o Sistema de Administração Federal.
Isso porque não é trivial compatibilizar a gestão de fluxo de caixa do Tesouro Nacional, frente à arrecadação de receitas primárias, ao cronograma de pagamentos dos órgãos setoriais, uma vez que a STN não tem prerrogativa para extrapolar os parâmetros de controle financeiro tendo em vista uma meta de resultado primário aprovada pelo Congresso Nacional e um limite de pagamento autorizado pelo Presidente da República, estando a liberação de recursos aos órgãos setoriais condicionada à existência de lastro orçamentário e à obediência aos limites existentes, ao passo que a execução da despesa segue os estágios previstos na Lei 4320/64, quais sejam: empenho, liquidação e pagamento. 
Ademais, existem aspectos legais e normativos que comprometem a eficiência na gestão da programação financeira do governo federal. Conforme exposto, a liberação de recursos efetuada pela STN incide sobre todas as modalidades de despesa (exceto sobre as despesas discricionárias custeadas com receitas próprias dos órgãos) , contudo, no que tange à liberação de recursos referentes às despesas obrigatórias com controle de fluxo e emendas parlamentares, dado o arcabouço normativo vigente, o Órgão Central de programação financeira apenas cumpriria determinação no sentido de manter sua capacidade de pagamento. Nesse caso, mesmo quando observada a baixa execução, em determinados momentos seria necessária a manutenção do limite de pagamento integral, comprometendo a realocação de eventual sobra de limite para outros tipos de despesas. 
A não utilização dos recursos já transferidos, de forma tempestiva, traz consequências negativas à gestão da programação financeira do governo federal. Primeiro, a baixa execução financeira dos órgãos setoriais pode pressionar financeiramente os anos subsequentes com a execução dos restos a pagar gerados em anos anteriores, redobrando os esforços para a obtenção da meta fiscal. De fato, tem-se verificado maior execução pelo lado do empenho, o que já causa grande preocupação com relação ao volume de restos a pagar. Segundo as informações do Anexo VI, o limite total de pagamento disponível (R$ 174,7 bilhões) não é suficiente para cobrir o pagamento dos empenhos realizados de R$ 193,8 bilhões e os restos a pagar inscritos líquidos de cancelamentos de R$ 89,9 bilhões. 
Segundo, o 'empoçamento' restringe também a execução de políticas públicas, já limitadas em função da escassez de recursos e da necessidade de observância das regras impostas pela EC 95/2016. O orçamento é o principal instrumento de realização de políticas públicas. Assim, uma vez discutida e aprovada a alocação de recursos na lei orçamentária anual, há que se buscar maior eficiência na realocação das disponibilidades financeiras já liberadas aos órgãos setoriais.
Terceiro, existe um custo elevado de captação de recursos no mercado financeiro, agravado pela atual situação de déficit das contas públicas, uma vez que o Tesouro Nacional tem se valido, a cada exercício, de um montante cada vez maior de receitas oriundas da emissão de títulos da dívida pública para custear despesas correntes. A Conta Única do Tesouro Nacional, mantida no Banco Central do Brasil, acolhe todas as disponibilidades financeiras da União. É imperioso, portanto, ao gestor de tesouraria ser eficiente, de forma a garantir a existência de recursos para liquidar seus compromissos, mas sem ter recursos ociosos ou subutilizados.
O art. 32, inciso XXXII do Decreto 9003/2017 estabelece que compete à STN estruturar e articular o sistema federal de programação financeira, de modo a envolver os órgãos setoriais de programação financeira, com o objetivo de prestar suporte à execução eficiente da despesa pública em geral e dos projetos de investimento em particular.
O art. 10 do Decreto 93.872/1986 dispõe que os Ministérios, Órgãos da Presidência da República e dos Poderes Legislativo e Judiciário, dentro do limite global de saques fixado e de acordo com o fluxo dos recursos do Tesouro Nacional, aprovarão o limite de saques de cada unidade orçamentária, tendo em vista o cronograma de execução dos projetos e atividades a seu cargo. O parágrafo único ainda prevê que a unidade orçamentária poderá partilhar seu limite financeiro entre unidades administrativas gestoras, quando conveniente e necessário, observadas as normas legais pertinentes. 
Ademais, o art. 5º da Portaria MF 495/2017 prevê que a STN analisará as solicitações de ajustes de limites de pagamento efetuadas pelos órgãos setoriais de programação financeira. O parágrafo único estabelece inclusive que o pleito de ajuste de limite deve ser registrado em sistema específico disponibilizado no sítio eletrônico da STN.
Por último, o princípio da eficiência foi incluído de forma expressa no rol dos princípios constitucionais a serem obedecidos pela Administração Pública, conforme previsto no art. 37 da Constituição Federal. Cumpre enfatizar aqui a eficiência da gestão orçamentária e financeira nos órgãos e entidades da Administração Federal.
Diante do exposto, entende-se oportuno recomendar aos Ministérios da Saúde, Educação, Justiça e Segurança Pública e Defesa para que acompanhem o cronograma mensal de pagamento das despesas primárias discricionárias das suas respectivas unidades gestoras e adotem os ajustes necessários à programação financeira estabelecida junto à Secretaria do Tesouro Nacional, de modo a assegurar a execução eficiente da despesa pública, de acordo com o que dispõe o art. 5º da Portaria MF 495/2018, o art. 10 do Decreto 93.872/1986 e o art. 37 da Constituição Federal.
Entende-se necessário também identificar as oportunidades de melhoria na gestão da programação orçamentária e financeira do governo federal. Posto isso, propõe-se recomendar à Secretaria-Geral de Controle Externo (Segecex) que avalie a conveniência e a oportunidade de realizar fiscalização com o objetivo de analisar os critérios e os procedimentos que norteiam a definição da programação financeira do Órgão Central e dos órgãos setoriais, visando ao aperfeiçoamento da gestão de caixa no âmbito do Sistema de Administração Financeira Federal, observado o disposto no art. 32, inciso XXXII do Decreto 9003/2017 e no art. 10 do Decreto 93.872/1986.
6.3. Contingenciamento nos Demais Poderes (Legislativo e Judiciário) e outros Órgãos
O art. 9º da LRF dispõe que, se verificado ao final de um bimestre que a realização da receita poderá não comportar o cumprimento das metas de resultado primário estabelecidas no Anexo de Metas Fiscais da LDO, os Poderes Executivo, Legislativo e Judiciário, e os órgãos que gozam de autonomia orçamentária e financeira, a saber, Ministério Público da União,  Defensoria Pública da União e Conselho Nacional de Justiça (CNJ) , promoverão, por ato próprio e nos montantes necessários, nos trinta dias subsequentes, limitação de empenho e movimentação financeira, segundo os critérios fixados pela LDO.
Em consequência desse preceito, o art. 56 da LDO 2018 estabeleceu que, caso seja necessário efetuar a limitação de empenho e movimentação financeira de que trata o art. 9º da LRF, o Poder Executivo apurará o montante necessário e o informará a cada órgão orçamentário dos Poderes Legislativo e Judiciário, do MPU, DPU e CNJ até o 22º dia após o encerramento do bimestre.
6.4. Análise da Base Contingenciável
Consoante o disposto no art. 56, caput, §§ 1º e 2º, da LDO 2018, a limitação de empenho e movimentação financeira deverá ser proporcional à participação de cada um no conjunto das dotações orçamentárias iniciais classificadas como despesas primárias discricionárias, identificadas na Lei Orçamentária de 2018, excluídas as atividades dos Poderes Legislativo e Judiciário, do MPU e da DPU constantes da Lei Orçamentária de 2018. No entanto, caso a estimativa atualizada de receita primária líquida de transferências constitucionais e legais seja inferior àquela estimada no PLOA 2018, acarretará contingenciamento das atividades dos demais Poderes apenas na proporção de tal frustração. 
Nesse sentido, os critérios delineados pela LDO 2018 para fins de cálculo da base contingenciável devem observar a proporcionalidade, a existência de marcadores de resultado primário para identificação das dotações orçamentárias classificadas na LOA como despesas discricionárias e a exclusão de atividades dos Poderes Legislativo e Judiciário, do MPU e da DPU constantes da LOA. 
O RARDP do 4º bimestre também esclarece que a finalidade do cálculo da base contingenciável não está no valor desse agregado em si, mas sim na participação proporcional do Poder Executivo e dos órgãos orçamentários dos demais Poderes, DPU e MPU nesse montante, uma vez que essa proporção é utilizada para determinar a distribuição das variações dos limites de empenho e movimentação financeira entre os Poderes e órgãos.
Segundo informações constantes na Tabela 11 do RARDP do 4º bimestre, a base contingenciável totalizou R$ 130,5 bilhões. Na avaliação realizada, não se verificou variação em relação ao cálculo efetuado no 1º, 2º e 3º bimestres, tanto quanto dos parâmetros utilizados conforme o art. 56, § 1º, da LDO 2018, conforme dados que seguem:
Tabela 20: Evolução da Base Contingenciável Total - ano 2018
R$
	Discriminação
	3º bimestre

	A. Total de Despesas Aprovadas nos Orçamentos Fiscal e da Seguridade Social¹
	3.504.921.082.632

	B. Total de Despesas Financeiras 
	1.902.449.323.954

	C. Total de Despesas Obrigatórias
	1.462.875.274.296

	D. Total de Despesas Primárias Discricionárias (A - B - C) ¹
	139.596.484.382

	E. Atividades dos Poderes Legislativo e Judiciário, do MPU e da DPU - Posição LOA - 2018²
	9.088.441.348

	G. Base Contingenciável (D -E -F) 
	130.508.043.034

Fontes: Relatório de Avaliação de Receitas e Despesas Primárias - 4º bimestre de 2018 (peça 24, p. 21) ..
¹ Esse montante equivale ao somatório das despesas marcadas com RP s 2, 3, 6 e 7 na LOA, ajustados conforme os conceitos constantes do § 4º, do art. 6º, da LDO-2018. Foram remanejados R$ 10,0 milhões das despesas discricionárias para as obrigatórias, uma vez que se trata de despesas que constam do Anexo III da LDO-2018, portanto, obrigatórias, mas que foram marcadas incorretamente na LOA-2018 como discricionárias. As despesas são relativas aos itens 2 e 15 do referido Anexo IlI, no âmbito do Ministério da Saúde, conforme Portaria SOF nº 06, de 09/02/17. 
² Marcadores de Resultado Primário Lei (2, 3 e 6) , ações orçamentárias classificadas como atividades (2,4,6 e 8) , Posição LOA 2018. Sobre esse montante é aplicado ajuste pelo percentual de frustração da receita calculado para o bimestre, quando houver. Não houve frustração de receitas indicada no RARDP do 4º
  Bimestre. 
O RARDP do 4º bimestre de 2018 indicou a possibilidade de ampliação dos limites de empenho e movimentação financeira dos Poderes Executivo, Legislativo, Judiciário, DPU e MPU em R$ 1,85 bilhão. Tal ampliação distribuiu-se da seguinte forma:
Tabela 21: Distribuição da variação dos limites de empenho e movimentação financeira 
RARDP 4º bimestre
R$
	Poderes, MPU e DPU
	Base Contingenciável
	%
	Variação

	Poder Executivo
	129.485.021.200
	99,22
	8.160.134.033

	Poderes Legislativo, Judiciário, MPU e DPU
	1.023.021.834
	0,78
	64.470.741

	Câmara dos Deputados 
	24.517.070
	0,02
	1.545.063

	Senado Federal
	1.200.240
	0,00
	75.639

	Tribunal de Contas da União
	80.600
	0,00
	5.079

	Supremo Tribunal Federal
	447.775
	0,00
	28.219

	Superior Tribunal de Justiça
	27.015.000
	0,02
	1.702.483

	Justiça Federal
	185.804.411
	0,14
	11.709.377

	Justiça Militar da União
	4.242.940
	0,00
	267.390

	Justiça Eleitoral
	194.250.431
	0,15
	12.241.644

	Justiça do Trabalho
	470.774.260
	0,36
	29.668.150

	Justiça do Distrito Federal e dos Territórios
	17.158.874
	0,01
	1.081.351

	Conselho Nacional de Justiça
	44.150.443
	0,03
	2.782.357

	Defensoria Pública da União
	0
	0,00
	0

	Ministério Público da União
	53.379.790
	0,04
	3.363.989

	Conselho Nacional do Ministério Público
	0
	0,00
	0

	Total
	130.508.043.034
	100,0
	8.224.604.774

Fonte: SOF/Relatório de Avaliação de Receitas e Despesas Primárias 4º bimestre (peça 24, p. 22) .
Segundo informações indicadas no RARDP do 4º bimestre, em função dos limites estabelecidos pela EC 95/2016, não existe espaço para abertura de créditos adicionais para os Poderes Legislativo, MPU e DPU, uma vez que o PLOA 2018 foi elaborado com a compensação prevista nos §§ 7º e 8º do art. 107 do ADCT, situação mantida na LOA 2018. Quer dizer, novas despesas orçamentárias, independentemente do crescimento da arrecadação, só poderão ser incorporadas no orçamento deste ano por meio do cancelamento de outras despesas já aprovadas na LOA 2018.
6.5. Execução orçamentária das emendas individuais
O art. 111 do Ato das Disposições Constitucionais Transitórias da Constituição Federal estabelece que, a partir do exercício de 2018, a execução das Emendas Individuais (EI) corresponderá ao montante de execução obrigatória para o exercício de 2017 corrigido pelo Índice Nacional de Preços ao Consumidor Amplo (IPCA) . O art. 166, § 9º, dispõe, por sua vez, que metade desse montante deve ser destinado a 'Ações e Serviços Públicos de Saúde (ASPS) '.
Segundo o RARDP do 4º bimestre, o montante de execução obrigatória para o exercício de 2017 foi de R$ 8.519,1 milhões, o qual, corrigido pelo IPCA de 3,0%, resultou em um total de R$ 8.774,7 milhões. Na LOA 2018 foi previsto um montante de R$ 8.773,9 milhões. 
Em caso de limitação de empenho, a critério de cada Poder, MPU e DPU, essas EIs de execução obrigatória poderão ser reduzidas em até a mesma proporção da limitação incidente sobre o conjunto das despesas marcadas com os identificadores de resultado primário (RP) 2, 3, 6 e 7, conforme o § 17 do art. 166 da Constituição Federal. 
O RARDP do 4º bimestre não indicou a necessidade de contingenciamento, então as emendas individuais foram liberadas para execução no mesmo montante aprovado na LOA 2018.
6.6. Emendas de bancada
O art. 12, § 4º, da LDO 2018 estabelece a obrigatoriedade de execução de programações incluídas ou acrescidas por emendas de bancada estadual, aprovadas na LOA 2018, em valor igual ao montante de execução obrigatória dessas emendas em 2017, corrigido de acordo com o IPCA, haja vista o disposto no art. 111 do ADCT.
Segundo o RARDP do 4º bimestre, o montante de execução obrigatória, no âmbito do Poder Executivo, para o exercício de 2017, foi de R$ 4.259,7 milhões, o qual, corrigido pelo IPCA de 3,00%, resultou em um total de R$ 4.387,3 milhões. Na LOA 2018 foi previsto um montante de R$ 3.071,1 milhões, cerca de R$ 1,3 bilhão inferior ao total indicado para execução obrigatória. 
A diferença encontrada reside na alocação de 30% do montante destinado às emendas de bancada, classificadas com Indicador de Resultado Primário 7 (RP 7)  na ação 0EB8 - Financiamento de Campanha Eleitoral, conforme previsão contida no art. 16C da Lei 13.487/2017, a qual instituiu o Fundo Especial de Financiamento de Campanha (FEFC) . Como resultado, na LOA 2018, parcela da reserva específica destinada às emendas de bancada passou a ser classificada como despesa primária obrigatória (RP 1) no âmbito da ação 0EB8.
Essas emendas também se sujeitam à mesma regra de limitação de empenho das EI. Contudo, o RARDP 4º bimestre não indicou a necessidade de contingenciamento, então as emendas individuais foram liberadas para execução no mesmo montante aprovado na LOA 2018.
7. AVALIAÇÃO DO TETO DE GASTOS INSTITUÍDO PELA EC 95/2016 
A EC 95/2016, que instituiu o Novo Regime Fiscal, inseriu o art. 107 no ADCT, e seu § 5º estabeleceu vedação de abertura de crédito suplementar ou especial que amplie o montante total autorizado de despesa primária sujeita aos limites de gastos. De forma complementar, o § 2º do art. 4º da LOA 2018 determina que, em observância aos limites de despesas primárias, estabelecidos de acordo com o art. 107 do ADCT, e à meta de resultado primário constante da LDO 2018, a abertura de créditos suplementares para o atendimento de despesas primárias à conta de fontes financeiras impõe o cancelamento de despesas primárias em valor correspondente, que deverá ser demonstrado em anexo específico. 
Os créditos abertos, tanto pelo Poder Executivo quanto pelos demais poderes, procederam à suplementação de dotações orçamentárias mediante cancelamento de outras dotações, e, portanto, atenderam ao preceito inscrito no § 5º do art. 107 do ADCT e no § 2º do art. 4º da LOA 2018, conforme informações discriminadas nos Anexos IV e V deste relatório. 
De acordo com as previsões de receitas e despesas apresentadas no RARDP do 4º bimestre de 2018, indica-se uma margem positiva (excesso em relação ao limite) das despesas primárias em R$ 4.124,1 milhões. A tabela que segue apresenta o demonstrativo de cumprimento do art. 107 da EC 95/2016:
Tabela 22: Demonstrativo art. 107 da EC 95/2016
	 R$ milhões

	Discriminação
	LOA 2018
	Avaliação de Fevereiro de 2018
	Avaliação 1º Bimestre
	Avaliação 2º Bimestre
	Avaliação 3º Bimestre
	Avaliação 4º Bimestre

	I. Total de Despesas Primárias (inclusive Transf. Por Repartição de Receita) 
	1.617.585,5
	1.615.460,4
	1.620.374,8
	1.623.358,1
	1.641.180,5
	1.636.761,8

	II. Despesas Primárias não sujeitas a Limites (art. 107, § 6º, da EC 95/2016) 
	269.710,3
	270.473,3
	272.926,0
	275.948,9
	293.299,8
	293.005,3

	Transf. Por Repartição de Receita
	235.180,5
	235.075,2
	237.265,0
	239.034,7
	247.790,9
	247.480,0

	FCDF
	13.517,6
	13.516,7
	13.514,6
	13.515,7
	13.519,8
	13.524,6

	Pleitos Eleitorais
	1.331,7
	1.331,7
	1.331,7
	1.356,7
	1.356,7
	1.356,7

	Complementação ao Fundeb
	14.054,3
	13.731,4
	13.800,8
	13.814,7
	13.814,7
	13.814,7

	Aumento de Capital em Estatais
	5.626,1
	5.626,1
	5.626,1
	5.639,3
	4.650,0
	4.650,0

	Créditos Extraordinários
	0,0
	1.192,1
	1.387,7
	2.587,7
	12.167,7
	12.167,7

	Realização Concursos MPU (Acórdãos TCU nº s 1.618 e 1.870/2018-Plenário) 
						11,5

	III. Despesas Primárias sujeitas a Limites [ I - II ]
	1.347.875,2
	1.344.987,1
	1.347.448,8
	1.347.409,2
	1.347.880,7
	1.343.756,5

	Despesas Primárias
	1.331.516,0
	1.330.358,7
	1.331.388,2
	1.330.830,0
	1.331.846,4
	1.327.981,2

	Pessoal
	284.758,7
	290.393,7
	290.393,7
	290.243,7
	289.948,0
	288.490,3

	Orçamentário
	285.684,7
	291.319,6
	291.319,6
	291.169,6
	290.873,9
	289.416,3

	 (-) Float
Subsídios, Subvenções e Proagro
Orçamentário
 (-) Float
	926,0
18.921,9
18.921,9
0,0
	926,0
20.826,6
20.826,6
0,0
	926,0
20.807,0
20.982,8
175,8
	926,0
19.607,3
20.340,0
732,6
	926,0
18.508,8
19.123,5
614,7
	926,0
17.452,6
18.961,4
1.508,8

	Demais
	1.027.835,4
	1.019.138,5
	1.020.187,6
	1.020.979,0
	1.023.389,6
	1.022.038,3

	Demais Operações que afetam o RP
	16.359,1
	14.628,4
	16.060,6
	16.579,3
	16.034,3
	15.775,3

	Fabricação de cédulas e moedas
	881,0
	881,0
	881,0
	881,0
	881,0
	881,0

	Subsídios aos fundos const.
	8.771,0
	8.521,1
	8.534,2
	8.331,0
	8.109,6
	8.200,5

	Operações Net Lending
	1.424,2
	1.424,2
	1.424,2
	1.990,8
	2.075,0
	1.757,1

	Impacto primário das op. do FIES
	5.282,9
	3.802,0
	5.221,2
	5.376,5
	4.968,6
	4.936,8

	IV. Limite EC 95/2016 [ 2017 x 1,03 ]
	1.347.880,7
	1.347.880,7
	1.347.880,7
	1.347.880,7
	1.347.880,7
	1.347.880,7

	V. Estimativa Anual de Excesso ( + ) / Necessidade de Ajuste ( - ) , conforme Avaliação Bimestral de que trata o art. 9º da LRF [ IV - III ]
	5,5
	2.893,6
	431,8
	471,4
	0,0¹
	4.124,1

	Fonte: RARDP 4º bimestre de 2018 ( (peça 24, p. 26) .
¹ A margem positiva indicada no RARDP do 3º bimestre no valor de R$ 666,6 milhões foi destinada à ampliação do limite das despesas primárias discricionárias.

O mencionado relatório destaca ainda que a execução orçamentária e financeira do exercício deve compatibilizar as restrições impostas pela regra do resultado primário, conforme disposto no art. 9º da Lei Complementar 101/2000, com respeito às metas fiscais estabelecidas na LDO com o 'teto' de despesa estabelecido no art. 107 do ADCT. Nesse sentido, o espaço para ampliação das despesas discricionárias sujeitas ao 'teto' de gastos, por meio da abertura de créditos adicionais ou do pagamento de restos a pagar, é condicionado pela margem positiva (excesso em relação ao limite) das despesas primárias. Contudo, se a 'folga' fiscal oriunda da reavaliação de receitas e despesas primárias for superior à margem positiva (excesso em relação ao limite) estabelecida pela EC 95/2016, a ampliação dos limites das despesas discricionárias poderá abranger também despesas não sujeitas ao 'teto' de gastos.
É oportuno mencionar que, como resultado da deliberação contida no Acórdão 1618/2018-TCU-Plenário, o qual excluiu despesas com concursos para provimento de cargos decorrentes de vagas não onerosas do rol de despesas primárias sujeitas ao Teto de Gastos, o Ministério Público da União solicitou abertura de crédito suplementar no valor de R$ 11,5 milhões, visando ao custeio de despesas com realização de concurso público. Não obstante, o Ministério da Fazenda formulou consulta específica a esta Corte de Contas versando sobre a compatibilidade dessa exclusão propugnada pelo sobredito Acórdão, o que ensejou a instauração do TC Processo 036.509/2018-3, ainda sem deliberação conclusiva.
A tabela seguinte apresenta, por último, o detalhamento da 'folga' fiscal indicada no RARDP 3º e 4º bimestre de 2018, observada a margem positiva (excesso em relação ao limite) estabelecida pela EC 95/2016 para o período. Segundo as informações apresentadas, houve ampliação dos limites das despesas primárias discricionárias do 3º e 4º bimestre de 2018 em R$ 1,8 bilhão e R$ 8,2 bilhões, respectivamente. 
	Tabela 23: 'Folga' Fiscal - Avaliação 3º e 4º Bimestre

		 R$ milhões

	Folga Fiscal 
	Avaliação 3º Bimestre
	Avaliação 4º Bimestre

	I. Teto de Gasto 
	666,6
	4.124,1

	II. Não Sujeita ao Teto de Gasto
	1.178,7
	4.100,5

	III. Total
	1.845,2
	8.224,6

Fonte: RARDP 3º e 4º bimestre.
8. ACOMPANHAMENTO DO CUMPRIMENTO DO ART. 167, INCISO III, DA CONSTITUIÇÃO FEDERAL ('REGRA DE OURO') 
O art. 167, inciso III, da Constituição Federal, estabeleceu a denominada 'Regra de Ouro', que veda a realização de operações de créditos que excedam o montante das despesas de capital, ressalvadas as autorizadas mediante créditos suplementares ou especiais com finalidade precisa, aprovados pelo Poder Legislativo por maioria absoluta.
O acompanhamento da 'Regra de Ouro' foi incorporado à análise do RARDP extemporâneo de fevereiro, 1º, 2º, 3º e 4º bimestres de 2018, haja vista sua repercussão sobre a programação financeira do Governo Federal por meio da gestão das disponibilidades para financiamento das despesas.
A margem de suficiência para o cumprimento da regra corresponde ao excedente de despesas de capital em relação às receitas de operações de crédito consideradas para apuração em um determinado período. O RARDP do 4º bimestre estima uma suficiência para o cumprimento da 'Regra de Ouro' em R$ 0,6 bilhões, revertendo o cenário projetado no bimestre anterior de insuficiência de R$ 98,4 bilhões. Para 2019, por sua vez, a projeção está em R$ -260,5 bilhões, mas pode alcançar R$ -91,2 bilhões em função da utilização dos recursos advindos do resultado positivo do Banco Central, conforme informações detalhadas a seguir:
Tabela 24: Suficiência da 'Regra de Ouro'
R$ bilhões
	Discriminação
	2018
Cenário Anterior*
	2018
Cenário Atual**
	Diferença
	2019

	Despesas de Capital (I) 
	866,8
	879,8
	13,0
	749,4

	Investimentos
	31,7
	33,6
	1,9
	32,7

	Inversões Financeiras
	69,4
	69,3
	-0,1
	71,6

	Amortizações
	765,7
	776,9
	11,2
	645,1

	Receitas de Operações de Crédito Consideradas (II = a - b) 
	965,2
	879,2
	-86,1
	1.009,9

	Receitas de Operações de Crédito do Exercício (a) 
	915,9
	885,8
	-30,1
	867,2

	 (-) Variação de Saldo da subconta da Dívida (b) 
	-49,4
	6,6
	56,0
	-142,7

	Margem da 'Regra de Ouro' (III = I - II) 
	-98,4
	0,6
	99,1
	-260,5

	Resultado do Banco Central - Fonte 152
				169,3

	Margem da Regra de Ouro (V = III + IV) 
				-91,2

Fonte: RARDP 4º bimestre de 2018 (peça 24, p. 28) .
* Projeções apresentadas no RARDP do 3º bimestre de 2018.
** A projeção atual considera eventos já ocorridos em 2018 como a devolução de R$ 130 bilhões do BNDES e outras. 
Cumpre mencionar ainda que diversos fatores afetaram a projeção das rubricas que compõem a projeção da margem da 'Regra de Ouro (R$ 0,6 bilhão) , em relação ao cenário apresentado no RARDP do bimestre anterior (R$ -98,4 bilhões) , com melhora do balanço da 'Regra de Ouro' no exercício. As mudanças apresentadas envolveram principalmente o ingresso de recursos advindos do pagamento antecipado pelo BNDES (R$ 130,0 bilhões) , a alocação de recursos oriundos do Fundo Soberano do Brasil (FSB) , R$ 27,5 bilhões, do Fundo Nacional de Desenvolvimento (FND) , R$ 17,4 bilhões,  dos recursos de concessões e permissões, R$ 13,12 bilhões, do Fundo de Fiscalização das Telecomunicações (Fistel) , R$ 6,7 bilhões e do Programa Especial de Saneamento de Ativos (Pesa) , R$ 4,4 bilhões, além de aumento no valor da previsão de amortizações da dívida e da redução da expectativa de receitas de operações de crédito do exercício, conforme estratégia de financiamento da dívida.
Em complemento, é oportuno mencionar que o Ministério do Planejamento, Desenvolvimento e Gestão formulou consultas específicas a esta Corte de Contas, quais sejam, o TC Processo 008.530/2018-1 (Acórdão 2737/2018-TCU-Plenário) , que aborda a desvinculação do superávit financeiro apurado no Balanço Patrimonial da União, e o TC Processo 004.263/2018-9 (ainda pendente de julgamento) , que trata da desvinculação dos royalties e participação especial do petróleo e gás natural (ambos os processos são de relatoria do min. Vital do Rêgo) , o que poderá contribuir para a liberação de fontes de recursos existentes, , reduzindo, assim, a necessidade de realização de novas operações de crédito.
Por fim, convém assinalar que a apuração da 'Regra de Ouro', para fins de cumprimento do que dispõe o art. 167, inciso III, da Constituição Federal é realizada apenas ao final do exercício financeiro. Não obstante, o Poder Executivo tem acompanhado a cada relatório de avaliação bimestral a margem existente, haja vista a repercussão sobre a programação financeira do Governo Federal.
9. CONCLUSÃO 
A presente fiscalização teve o objetivo de acompanhar as receitas primárias, despesas primárias impactantes, resultado primário e o contingenciamento, no tocante ao cumprimento das disposições da LDO, da LOA e da LRF, especialmente com relação ao risco de não atingimento da meta de resultado primário, avaliada no 4º bimestre de 2018, para dar cumprimento às disposições insculpidas no art. 3°, inciso IV, alínea 'a', da Resolução-TCU 142/2001, além de avaliar o Teto de Gastos instituído pela Emenda Constitucional 95/2016 e aspectos relacionados ao cumprimento da Regra de Ouro, prevista no inciso III, do art. 167 da Constituição Federal de 1988.
Ao final do 4° bimestre de 2018, as receitas apresentaram desempenho superior ao esperado. O Decreto de Programação Orçamentária e Financeira 9.452/2018 previa arrecadação no 4° bimestre, sem o resultado da previdência, de R$ 166,2 bilhões, ao passo que, conforme o Resultado do Tesouro Nacional de agosto de 2018, a arrecadação efetiva foi de R$ 179,2 bilhões, o que representou uma variação positiva de 7,8%.
Verificou-se a ampliação da estimativa de arrecadação para 2018 (0,3% de acréscimo) , mormente em razão da elevação de receitas administradas pela RFB (variação positiva de 0,4%) e pelo aumento de receitas decorrentes de Cota-Parte de Compensações Financeiras (variação positiva de 2,6%) , explicada pela da alta do câmbio médio.
Destaca-se também o expressivo montante de receitas decorrentes diretamente da exploração do petróleo e gás e das respectivas compensações financeiras devidas à União. Nesse sentido, a estimativa de receitas arrecadadas em 2018, pode alcançar o montante de R$ 73,2 bilhões, sendo R$ 55,0 bilhões na rubrica Concessões e Permissões (bônus de assinatura e o pagamento pela ocupação ou retenção de área) e R$ 18,2 bilhões no grupo Cota-Parte de Compensações Financeiras (royalties e participação especial) ,
No que se refere à arrecadação até o 4º bimestre de 2018, tanto as receitas administradas quanto as não administradas pela RFB têm apresentado desempenho compatível às estimativas bimestrais, contidas nos Decretos de Programação Orçamentária e Financeira de 2018.
A execução da despesa primária no 4° bimestre foi R$ 21,7 bilhões menor que o esperado. A previsão de despesas para julho e agosto de 2018 (4° bimestre) era de R$ 247,9 bilhões, ao passo que a execução efetiva para o período foi de R$ 226,1 bilhões.
Verificou-se a redução da estimativa da despesa total para 2018 (0,3% de decréscimo) , notadamente em decorrência de variações negativas em despesas de Pessoal e Encargos Sociais (R$ 1,5 bilhão) , Subsídios, Subvenções e Proagro (R$ 1,4 bilhão) , Abono e Seguro Desemprego (R$ 1,3 bilhão) e Benefícios da Previdência (R$ 1,2 bilhão) , compensadas parcialmente pelo aumento das estimativas de despesas em outras rubricas.
Sobre as despesas de Pessoal e Encargos Sociais verifica-se que significativa parcela da redução nessa rubrica se deu em razão da não regulamentação do Bônus de Eficiência e Produtividade na Atividade Tributária e Aduaneira e na Atividade de Auditoria-Fiscal do Trabalho até o presente momento. Verificou-se que a regulamentação desse bônus de eficiência, a ativos e inativos, pode gerar um impacto fiscal anual de R$ 2,5 bilhões. Não obstante, verificou-se também expressivo aumento de recursos na Fonte 32 - Recursos destinados ao Fundaf, em 2017 e 2018, a qual poderá servir de base para o pagamento das sobreditas espécies remuneratórias a Auditores-Fiscais e Analistas Tributários da Receita Federal do Brasil.
Dessa maneira, propõe-se relatar que a regulamentação do Bônus de Eficiência e Produtividade na Atividade Tributária e Aduaneira e na Atividade de Auditoria-Fiscal do Trabalho, a ativos e inativos, pode gerar um impacto fiscal anual de R$ 2,5 bilhões e, tendo em vista possível violação à afetação da receita de impostos a gastos específicos e à vinculação da remuneração de servidores públicos, conforme dispõe o art. 167, inciso IV e art. 37, inciso XIII da Constituição Federal, propõe-se encaminhar cópia da presente instrução e da Nota Técnica 24.728/2018-MP (peça 28) à Secretaria de Fiscalização de Pessoal - Sefip, a fim de subsidiar a fiscalização da Unidade Técnica no âmbito do TC Processo 011.648/2018-0. 
Verificou-se também que os honorários advocatícios de sucumbência pagos a advogados públicos (R$ 877.165.919,72, em 2017 e R$ 718.285.599,64, até novembro de 2018) têm recebido tratamento de receita de natureza privada, apenas transitando pela Conta Única do Tesouro Nacional com uma receita extraorçamentária, o que poderia infringir normas do Direito Financeiro. 
Outrossim, antes da edição da Lei 13.327/2016, essas receitas pertenciam à União, e, por consequência, integravam as respectivas leis orçamentárias, custeando diversas políticas públicas, o que não mais ocorre. Dessa maneira, a interrupção do fluxo de receitas que, antes integravam o Orçamento Geral da União e agora têm natureza privada, pode ser considerada uma renúncia de receitas. A teor da LDO/2016, a renúncia de receitas deve ser acompanhada por medidas de compensação, todavia, há indícios que a mencionada medida compensatória não foi cumprida no Projeto de Lei 4.254/2015, o qual foi transformado na Lei 13.327/2016. 
Apurou-se também que o Acordo de Cooperação Técnica entre o Ministério da Fazenda e a Advocacia-Geral da União, visando à operacionalização dos pagamentos dos honorários advocatícios de sucumbência aos respectivos beneficiários, impõe uma série de atribuições a entes públicos, com ampla utilização de documentos de arrecadação oficiais e dos correspondentes sistemas federais, sem qualquer custo ao Conselho Curador de Honorários Advocatícios - CCHA ou aos respectivos beneficiários.
Diante de tais constatações, propõe-se relatar que o pagamento de Honorários Advocatícios de Sucumbência aos advogados públicos gerou um impacto  de R$ 877,1 milhões no exercício de 2017 e R$ 718,3 milhões, até novembro de 2018, e tendo em vista as possíveis implicações ao controle e à responsabilidade na gestão fiscal, observado o disposto no art. 1º, § 1º da LC 101/2000, propõe-se também encaminhar cópia da presente instrução e das informações prestadas pela STN/MF acerca do Acordo de Cooperação Técnica entre o Ministério da Fazenda e à Advocacia Geral da União - AGU (peças 33-37 e 40-45) à Secretaria de Fiscalização de Pessoal - Sefip e à Secex-Administração, a fim de subsidiar a fiscalização das Unidades Técnicas no âmbito do TC Processo 004.745/2018-3 e TC Processo 027.291/2018-9.
Findo o 4º bimestre, o RARDP indicou a possibilidade de ampliação dos limites de empenho e movimentação financeira em R$ 8,2 bilhões, a qual foi operacionalizada, no âmbito do Poder Executivo, pelo Decreto 9.515/2018. Segundo as informações prestadas, manteve-se a constituição de reserva orçamentária (art. 8º, inciso I, do Decreto 9.515/2018) no montante de R$ 11,6 bilhões, mas apenas no âmbito do Poder Executivo. Em complemento, o limite final para movimentação e empenho das despesas discricionárias passou de R$ 129,5 bilhões, no 3º bimestre, para R$ 137,7 bilhões, no 4º bimestre, alcançando uma ampliação de R$ 8,2 bilhões.
Verificou-se uma diferença entre os pagamentos efetuados e o limite autorizado a cada Ministério ('empoçamento' de recursos) no montante de R$ 12,8 bilhões. Segundo as informações apresentadas, o 'empoçamento' de recursos decorre de causas diversas, a depender do tipo de despesa e de circunstâncias específicas. 
Apurou-se que os Ministérios da Saúde, Educação, Justiça e Segurança Pública e Defesa apresentaram 'empoçamento' de recursos, ainda que a análise da execução financeira no âmbito de suas Pastas apresente despesas liquidadas a pagar e restos a pagar liquidados a pagar. A partir disso, foi proposta recomendação para que acompanhem o cronograma mensal de pagamento das despesas primárias discricionárias das suas respectivas unidades gestoras e adotem os ajustes necessários à programação financeira estabelecida junto à Secretaria do Tesouro Nacional, de modo a assegurar a execução eficiente da despesa pública, de acordo com o que dispõe o art. 5º da Portaria MF 495/2018, o art. 10 do Decreto 93.872/1986 e o art. 37 da Constituição Federal.
Diante da necessidade de se estabelecer uma programação financeira mais alinhada à real necessidade dos órgãos, bem como de se identificar as oportunidades de melhoria na gestão da programação financeira do governo federal, foi proposta também recomendação à Secretaria-Geral de Controle Externo (Segecex) para que avalie a conveniência e a oportunidade de realizar fiscalização com o objetivo de analisar os critérios e os procedimentos que norteiam a definição da programação financeira do Órgão Central e dos órgãos setoriais no âmbito do Sistema de Administração Financeira Federal, observado o disposto no art. 32, inciso XXXII do Decreto 9003/2017.
Consoante o Quadro II - Necessidades de Financiamento do Setor Público da Nota para Imprensa de Estatísticas Fiscais do Banco Central do Brasil de setembro de 2018 (peça 26, p. 8) , o resultado primário acumulado até agosto em 2018 pelo Governo Central, expresso pelo somatório dos fluxos mensais das necessidades de financiamento do setor público, alcançou déficit de R$ 52,2 bilhões, correspondente a 1,15% do PIB a preços correntes acumulado no período, estimado pelo Banco Central. O citado quadro informa ainda que no referido período houve déficit do setor público consolidado de R$ 34,7 bilhões e superávit das empresas estatais federais de R$ 762 milhões. Esses resultados são condizentes com as metas fiscais do exercício de 2018 do Setor Público Consolidado, do Governo Central e do Programa de Dispêndios Globais, de déficit de R$ 161,3 bilhões, 159,0 bilhões e R$ 3,5 bilhões, estabelecidos pela Lei 13.480/2017, que alterou as metas fiscais da LDO 2018.
No que se refere aos créditos abertos, tanto pelo Poder Executivo quanto pelos demais poderes, procedeu-se à suplementação de dotações orçamentárias mediante cancelamento de outras dotações, e, portanto, foi atendido o preceito inscrito no § 5º do art. 107 do ADCT, o qual veda a abertura de crédito suplementar ou especial que amplie o montante total autorizado de despesa primária sujeita aos limites de gastos.
De acordo com o RARDP do 4º bimestre de 2018 e baseado nas atualizações constantes desse relatório, indica-se uma margem positiva das despesas primárias de R$ 4,1 bilhões com relação ao limite imposto pelo Teto de Gastos (art. 107 do ADCT, incluído pela EC 95/2016, que estabeleceu o Novo Regime Fiscal) . Cumpre mencionar ainda que a execução orçamentária e financeira do exercício deve compatibilizar as restrições impostas pela regra do resultado primário, conforme disposto no art. 9º da Lei Complementar 101/2000, com o Teto de Gastos. Nesse sentido, uma eventual margem na regra do resultado primário oriunda do aumento de realizações ou reestimativas das receitas durante o exercício poderá não implicar necessariamente a expansão dos limites de execução das despesas primárias, uma vez que o total de despesa primária sujeito à EC 95/2016 está limitado ao valor de R$ 1.347.880,7 milhões, ressalvados os gastos previstos nos §§ 6º e 11 do art. 107 do ADCT.
No que concerne às projeções referentes ao cumprimento do art. 167, inciso III, da Constituição Federal para o exercício de 2018, foram apresentadas medidas que contribuíram para a existência de suficiência para o cumprimento da 'Regra de Ouro' em R$ 0,6 bilhões, revertendo o cenário projetado no bimestre anterior de insuficiência de R$ 98,4 bilhões.
Diante do exposto, considera-se o resultado primário do Setor Público Consolidado, do Governo Central e das empresas estatais federais realizado até agosto de 2018 compatível com as metas fiscais estabelecidas para o exercício de 2018 pelo art. 2º da Lei 13.473/2017 (LDO 2018) , modificado pela Lei 13.480/2017 e Decretos de Programação Orçamentária e Financeira. Ademais, não foram observadas irregularidades no que concerne aos critérios e cálculos que serviram de base para a definição dos limites de empenho e movimentação financeira, à apuração da base contingenciável, assim como às estimativas dos valores a serem contingenciados, a partir das análises das receitas e das despesas primárias avaliadas no 4º bimestre de 2018.
Não obstante, é de ressalvar que o escopo do presente relatório atende ao que estabelece a matriz de planejamento proposta, podendo haver erros e irregularidades não detectadas no nível consolidado que venham a ser constatados e julgados no futuro, em atendimento ao que dispõe o art. 71, inciso II, da Constituição Federal.
Por fim, estima-se que o presente trabalho tem o potencial de melhorar a transparência dos relatórios do Governo Federal e estimular o atendimento às disposições insculpidas na Lei de Responsabilidade Fiscal.
10. PROPOSTA DE ENCAMINHAMENTO 
Em razão dos argumentos acima despendidos, encaminham-se os autos à consideração superior, propondo:
manter o grau de sigilo 'reservado' das peças 52, 53, 54 e 55 pelo prazo de cinco anos, a contar de 21/5/2018, com fulcro no art. 23, inciso IV, da Lei 12.257/2011, c/c o art. 25, inciso V, do Decreto 7.724/2012;
 encaminhar cópia da presente instrução e da Nota Técnica 24.728/2018-MP (peça 28) à Secretaria de Fiscalização de Pessoal - Sefip, tendo em vista possível violação à afetação da receita de impostos a gastos específicos e à vinculação da remuneração de servidores públicos em decorrência do pagamento de Bônus de Eficiência e Produtividade na Atividade Tributária e Aduaneira e na Atividade de Auditoria-Fiscal do Trabalho,  conforme dispõe o art. 167, inciso IV e art. 37, inciso XIII da Constituição Federal, a fim de subsidiar a fiscalização da Unidade Técnica no âmbito do TC Processo 011.648/2018-0 (tem 57) ;
encaminhar cópia da presente instrução e das informações prestadas pela STN/MF, acerca do Acordo de Cooperação Técnica entre o Ministério da Fazenda e a Advocacia Geral da União - AGU (peças 33-37 e 40-45) , à Secretaria de Fiscalização de Pessoal - Sefip e à Secex-Administração, tendo em vista as possíveis implicações ao controle e à responsabilidade na gestão fiscal, observado o disposto no art. 1º, § 1º da LC 101/2000, a fim de subsidiar a fiscalização das Unidades Técnicas no âmbito do TC Processo 004.745/2018-3 e TC Processo 027.291/2018-9 (item 77) ;
recomendar aos Ministérios da Saúde, Educação, Justiça e Segurança Pública e Defesa que acompanhem o cronograma mensal de pagamento das despesas primárias discricionárias das suas respectivas unidades gestoras e adotem os ajustes necessários à programação financeira estabelecida junto à Secretaria do Tesouro Nacional, de modo a assegurar a execução eficiente da despesa pública, de acordo com o que dispõem o art. 5º da Portaria MF 495/2018, o art. 10 do Decreto 93.872/1986 e o art. 37 da Constituição Federal (item 199) ;
recomendar à Secretaria-Geral de Controle Externo (Segecex) que avalie a conveniência e a oportunidade de realizar fiscalização com o objetivo de analisar os critérios e os procedimentos que norteiam a definição da programação financeira do Órgão Central e dos órgãos setoriais, visando ao aperfeiçoamento da gestão de caixa no âmbito do Sistema de Administração Financeira Federal, observado o disposto no art. 32, inciso XXXII do Decreto 9003/2017 e no art. 10 do Decreto 93.872/1986 (item 200) ;
dar ciência ao presidente da Comissão Mista de Planos, Orçamentos Públicos e Fiscalização do Congresso Nacional, para fins de subsídios à referida Comissão, em atendimento ao disposto no art. 59, §1º, inciso I, da Lei Complementar 101/2000, de que:
f.1) a regulamentação do Bônus de Eficiência e Produtividade na Atividade Tributária e Aduaneira e na Atividade de Auditoria-Fiscal do Trabalho, a ativos e inativos, pode gerar um impacto fiscal anual de R$ 2,5 bilhões (item 42) ;
f.2) o pagamento de Honorários Advocatícios de Sucumbência aos advogados públicos gerou um impacto de R$ 877,1 milhões no exercício de 2017 e de R$ 718,3 milhões, até novembro de 2018 (item 61) ;
f.3) o resultado primário apurado do Setor Público Consolidado, do Governo Central (Orçamento Fiscal e da Seguridade Social - OFSS) e das Empresas Estatais Federais (Programa de Dispêndios Globais - PDG) , dadas as previsões vigentes de receitas e despesas primárias avaliadas no 4º bimestre de 2018, encontra-se compatível com a meta estabelecida no art. 2º da Lei 13.473/2017 (LDO 2018) , modificada pela Lei 13.480/2017 (item 98) ;
f.4) os critérios e cálculos estabelecidos pelo art. 9º da LC 101/2000 e pelo art. 56, caput, §§ 1º e 2º, da Lei 13.473/2018 (LDO 2018) para a definição dos limites de empenho e movimentação financeira, a apuração da base contingenciável e das estimativas dos valores a serem contingenciados, encontram-se atendidos, a partir das análises das receitas e das despesas primárias avaliadas no 4º bimestre de 2018 (itens 203 a 206) ; e,
f.5) não houve necessidade de contingenciamento para fins de cumprimento do art. 9º da LC 101/2000, a partir das análises da evolução das receitas e das despesas primárias avaliadas no 4º bimestre de 2018 (item 149) .
g) dar ciência do acórdão a ser proferido aos Ministérios da Fazenda, da Transparência, Fiscalização e Controladoria-Geral da União e do Planejamento, Desenvolvimento e Gestão e ao presidente da Comissão Mista de Planos, Orçamentos Públicos e Fiscalização do Congresso Nacional, informando-lhes que o inteiro teor da referida decisão poderá ser consultado no Portal do TCU (www.tcu.gov.br/acordaos) ;
h) arquivar o presente processo, nos termos do art. 169, inciso V, do RI/TCU."
	É o Relatório.

Allan Lúcio Sathler (CPF 051.603.897-41) e outros representando a Secretaria do Tesouro Nacional.

Não atuou.

RELATÓRIO DE ACOMPANHAMENTO. AVALIAÇÃO CONCERNENTE AO 4º BIMESTRE DA PREVISÃO DE RECEITAS, FIXAÇÃO DE DESPESAS E DAS METAS FISCAIS CONSTANTES DA PROPOSTA ORÇAMENTÁRIA RELATIVA AO ANO DE 2018. RECOMENDAÇÕES. COMUNICAÇÕES. ARQUIVAMENTO.

RELATÓRIO DE ACOMPANHAMENTO (RACOM)

Secretaria de Macroavaliação Governamental (Semag).

Esta fiscalização, realizada pela Secretaria de Macroavaliação Governamental (Semag) , teve por objetivo acompanhar receitas primárias, despesas primárias impactantes, resultado primário e contingenciamento relativos ao 4º bimestre de 2018. O acompanhamento foi realizado na Secretaria do Tesouro Nacional (STN) , na Secretaria da Receita Federal do Brasil (RFB) , na Secretaria de Orçamento Federal (SOF) , no Banco Central do Brasil (BCB) e na Secretaria de Coordenação e Governança das Empresas Estatais (Sest) . 
Neste acompanhamento foi verificado o atendimento da Lei de Diretrizes Orçamentárias (LDO 2018) , da Lei Orçamentária Anual (LOA 2018) e da Lei de Responsabilidade Fiscal (LRF) , bem como o risco de não atingimento da meta de resultado primário, avaliada no 4º bimestre de 2018, para cumprir o disposto no art. 3º, inciso IV, alínea "a", da Resolução-TCU 142/2001. Foi, ainda, objeto de exame a adequação da abertura de créditos adicionais ao teto de gastos instituído pela Emenda Constitucional 95/2016 e aspectos relacionados ao cumprimento da "Regra de Ouro" (inciso III do art. 167 da Constituição Federal de 2018) .
O volume de recursos fiscalizados envolveu todas as receitas e despesas primárias previstas para 2018, estimadas, segundo o Relatório de Avaliação de Receitas e Despesas Primárias do 4° bimestre de 2018 (RARDP 4º bimestre 2018) , em R$ 1.230 bilhões para as receitas primárias líquidas de transferências e em R$ 1.381 bilhões para as despesas primárias.
A seguir, destaco os aspectos mais relevantes do trabalho, com os devidos complementos que entendi pertinentes.
II
Primeiramente, a unidade técnica analisou as projeções iniciais dos principais parâmetros macroeconômicos - que impactam diretamente as previsões de receitas - e verificou que os indicadores previstos na LDO 2018 e na LOA 2018 não se confirmaram no presente exercício, mormente no que concerne ao crescimento do PIB real. Por outro lado, as estimativas desses parâmetros realizadas pela Secretaria de Política Econômica (SPE) ao longo do ano de 2018 estavam condizentes com as previsões de mercado, embora com alguma variação. Verifico, entretanto, que essa estimativa de crescimento menor do PIB em relação às previsões anteriores não resultou em significativa redução das estimativas de arrecadação de receitas primárias, em decorrência, principalmente, de fatores como alterações na legislação tributária e elevação da taxa de inflação e do câmbio médio.
Receita Estimada x Receita Arrecadada - 4º bimestre/2018
A Secretaria de Macroavaliação Governamental (Semag) constatou que a receita estimada acumulada se mostrou coerente com a receita arrecadada acumulada ao final do 4º bimestre: a proporção entre a receita arrecadada até o fim de agosto e a receita total prevista em lei foi de 66%. Frise-se que o mês de agosto corresponde a cerca de 67% do exercício. Além disso, a unidade técnica observou significativa diferença na rubrica "Concessões e Permissões", decorrente da antecipação do pagamento de R$ 7,0 bilhões referentes à 15ª rodada de concessão, o qual, inicialmente, estava previsto para setembro de 2018.
Despesa Estimada x Despesa Realizada - 4° bimestre/2018
A unidade instrutiva observou que a despesa estimada acumulada se mostrou superior à despesa realizada ao final do 4º bimestre: a proporção entre a despesa realizada até o fim de agosto e a despesa total prevista foi de 62%. Isso sugere um indicativo positivo para fins de avaliação do cumprimento da meta fiscal. Individualmente analisadas, algumas rubricas se apresentaram acima da execução proporcional para o período, notadamente as rubricas "Compensação RGPS pelas desonerações da folha", "Fundef/Fundeb - Complementação", "Sentenças Judiciais e Precatórios - OCC" e "Financiamento de Campanha Eleitoral". Esclareço que, no Anexo XIV do Decreto 9.452/2018 (Previsão das Despesas Primárias do Governo Central - 2018) , já se estimava a concentração relativamente elevada de despesas nessas rubricas até o 4º bimestre de 2018, condizente com os montantes realizados até agosto do corrente exercício.
Resultado primário do setor público consolidado não financeiro
O resultado primário corresponde ao resultado nominal, excluída a parcela referente aos juros nominais (juros reais mais a atualização monetária) incidentes sobre a dívida líquida. O resultado primário relaciona o esforço fiscal do período à variação da dívida líquida, já que as despesas líquidas com juros refletem déficits primários do passado. Se o governo gasta menos do que arrecada, desconsiderando a apropriação de juros sobre a dívida líquida existente, há superávit primário, que pode contribuir para redução dos passivos, elevação dos ativos ou combinação de ambos.
O resultado primário do setor público não financeiro é composto pelos seguintes resultados primários: do Governo Central, dos governos regionais e das empresas estatais (excluindo as empresas dos grupos Petrobras e Eletrobras) . O BCB e a STN publicam informações fiscais a partir de duas diferentes metodologias: método abaixo da linha e acima da linha, respectivamente. As informações compiladas por esses órgãos possibilitam aferir o acompanhamento da meta de resultado estipulada na LDO, sendo a estimativa do BCB amplamente utilizada pelo mercado financeiro por ser informação padronizada que permite comparação entre países.
A Lei de Diretrizes Orçamentárias para o exercício de 2018 estabeleceu em seu art. 2º meta de déficit primário para o setor público consolidado não financeiro de R$ 131,3 bilhões; déficit de R$ 129,0 bilhões, -2,05% do PIB, para os Orçamentos Fiscal e da Seguridade Social (OFSS) ; e déficit de R$ 3,5 bilhões, -0,05% do PIB, para o PDG das empresas estatais federais.
Cabe mencionar que esse normativo legal alterou as metas fiscais, estabelecendo meta fiscal deficitária para 2018 do setor público consolidado não financeiro de R$ 163,1 bilhões, composta de déficit dos OFSS de R$ 159,0 bilhões, -2,23% do PIB, e déficit do PDG das empresas estatais federais de R$ 3,5 bilhões, -0,05% do PIB. Ressalto que compõe ainda a meta fiscal do setor público consolidado não financeiro a meta estimada de superávit primário para o conjunto dos estados, do Distrito Federal e dos municípios de R$ 1,2 bilhão, consoante o § 2º do art. 2º da LDO 2018.
Segundo dados do BCB (peça 26, p. 8) , que serão detalhados posteriormente, o déficit primário do setor público não financeiro acumulado até agosto de 2018 perfez R$ 34,7 bilhões, abaixo do déficit de R$ 60,8 bilhões para o mesmo período do ano de 2017. Em que pesem os relevantes déficits e ajustes no último bimestre do ano, quando se considera que o déficit ao final do ano de 2017 foi de R$ 110,5 bilhões, avalia-se que a meta para o ano de 2018 (déficit inferior a R$ 163,1 bilhões) tem grande probabilidade de ser alcançada. 
Relevante destacar os resultados parciais dos principais componentes do resultado primário para o setor público consolidado não financeiro: resultados do Governo Central, dos governos regionais e das empresas estatais (excluindo as empresas dos grupos Petrobras e Eletrobras) , que serão detalhados a seguir, a fim de compreender a origem desse déficit.
Resultado primário do Governo Central
As contas do Governo Central são definidas como a soma das contabilizações das administrações federais (representadas pelo resultado do Tesouro Nacional) , do BCB e do sistema público de previdência para o setor privado (INSS) . O resultado do Tesouro Nacional também engloba o resultado da previdência dos servidores públicos federais. Uma das formas de mensurar o resultado primário do Governo Central é avaliar as Necessidades de Financiamento do Setor Público (NFSP) publicadas pelo BCB (método abaixo da linha) .
A partir desse método, as NFSP (peça 26, p. 8) demonstraram que o resultado primário acumulado até agosto de 2018 pelo Governo Central foi de déficit de R$ 52,2 bilhões. As principais parcelas que compõem esse resultado são os resultados: do Governo Federal, do BCB e do INSS. A partir das NFSP, verifico que o resultado do Governo Federal até agosto de 2018 perfazia superávit de R$ 71,5 bilhões; do BCB, déficit de R$ 0,4 bilhão; e do INSS, déficit de R$ 123,3 bilhões. Isso demonstra que o déficit previdenciário suplantou todo o superávit do Governo Federal e ainda promoveu um robusto déficit de R$ 52,2 bilhões no resultado do Governo Central, demonstrando ser o principal componente do atual déficit das contas públicas. Essa a razão da urgência da reforma da previdência.
Resultado primário dos governos regionais
Para as contas dos governos regionais são consideradas as contabilizações das administrações estaduais e municipais. Esse resultado apresentou superávit de R$ 14,7 bilhões até agosto de 2018, inferior ao superávit de R$ 16,8 bilhões conseguido em igual período de 2017, indicando possível deterioração fiscal dos entes federativos regionais, segundo as NFSP.
Resultado primário das empresas estatais (exceto Petrobras e Eletrobras) 
O resultado primário das empresas estatais considera os resultados dessas empresas nas três esferas governamentais, perfazendo o superávit de R$ 2,7 bilhões, segundo as NFSP. A Semag levantou informações sobre as principais estatais federais com maiores déficits até agosto de 2018: Empresa Gestora de Ativos (Emgea) , Empresa Brasileira de Infraestrutura Aeroportuária (Infraero) , Empresa de Tecnologia e Informações da Previdência Social (Dataprev) , Telebras, Casa da Moeda do Brasil e Serviço Federal de Processamento de Dados (Serpro) , o que indica a necessidade de medidas estruturantes em relação a essas empresas.
Juros nominais do setor público consolidado
Os juros nominais se referem ao fluxo de juros, apropriados por competência, incidentes sobre as dívidas interna e externa; englobam os juros reais e o componente de atualização monetária da dívida; correspondem ao componente financeiro do resultado fiscal.
Segundo as NFSP (peça 26, p. 8) , verifica-se que foram gastos R$ 288,7 bilhões para pagamento de juros da dívida no acumulado no ano até agosto de 2018. Desse valor, o Governo Federal responde por déficit de R$ 299,8 bilhões (6,63% do PIB) . Comparando com igual período de 2017, observa-se que houve aumento no pagamento de juros da dívida. Em 2017, se pagou o equivalente a 5,95% do PIB até agosto de 2017. Esses números chamam a atenção para o alto custo da dívida sob um regime econômico de juros elevados.
Avaliação do contingenciamento de despesas 
Findo o 4º bimestre 2018, a revisão de receitas e despesas primárias sinalizou a possibilidade de ampliação de empenho e movimentação financeira em R$ 8,2 bilhões, sem comprometer a meta de resultado primário prevista na LDO 2018 e observados os limites de que trata a Emenda Constitucional 95/2016. Os resultados dessa avaliação foram efetivados por meio do Anexo I do Decreto 9.515/2018, que estabeleceu limites de movimentação e empenho no valor de R$ 126,1 bilhões, referentes às despesas discricionárias, com a possibilidade de ampliação no montante de R$ 11,6 bilhões. 
Segundo informações disponibilizadas pela SOF (peça 23) , do montante de R$ 126,1 bilhões referente às despesas discricionárias indicadas no Anexo I do Decreto 9.515/2018 foram empenhados e pagos até 30/9/2018 cerca de R$ 94,7 bilhões e R$ 55,1 bilhões, respectivamente. Isso demonstra que, proporcionalmente ao fim do ano, os valores empenhados até 30/9/2018 estão adequados.
Avaliação do teto de gastos instituído pela EC 95/2016 
Capítulo relevante dos trabalhos de acompanhamento diz respeito ao cumprimento do teto de gastos constitucional, estabelecido a partir da Emenda Constitucional 95/2016.
De acordo com as previsões de receitas e despesas apresentadas no RARDP do 4º bimestre de 2018, indica-se margem positiva das despesas primárias de R$ 4.124,1 milhões com relação ao limite imposto pelo teto de gastos. Os créditos abertos, tanto pelo Poder Executivo quanto pelos demais poderes, procederam à suplementação de dotações orçamentárias mediante cancelamento de outras dotações e, portanto, atenderam ao preceito inscrito no § 5º do art. 107 do ADCT, que veda a abertura de crédito suplementar ou especial que amplie o montante total autorizado de despesa primária sujeita aos limites de gastos.
Acompanhamento do cumprimento do art. 167, inciso III, da Constituição Federal de 1988 ("Regra de Ouro") 
O art. 167, inciso III, da Constituição Federal estabeleceu a denominada "Regra de Ouro", que veda a realização de operações de créditos que excedam o montante das despesas de capital, ressalvadas as autorizadas mediante créditos suplementares ou especiais com finalidade precisa, aprovados pelo Poder Legislativo, por maioria absoluta.
O acompanhamento da "Regra de Ouro" foi incorporado à análise do RARDP extemporâneo de fevereiro, 1º, 2º, 3º e 4º bimestres de 2018, haja vista sua repercussão sobre a programação financeira do Governo Federal por meio da gestão das disponibilidades para financiamento das despesas.
A margem de suficiência para o cumprimento dessa regra corresponde ao excedente de despesas de capital em relação às receitas de operações de crédito consideradas para apuração em um determinado período. O RARDP do 4º bimestre de 2018 estima suficiência para o cumprimento da "Regra de Ouro" em R$ 0,6 bilhão, revertendo o cenário projetado no bimestre anterior de insuficiência de R$ 98,4 bilhões. 
III
Pela materialidade e impacto nas finanças públicas, dedico capítulo específico neste voto para tratar de duas questões pontuais. 
Primeiro me refiro à rubrica Bônus de Eficiência e Produtividade na Atividade Tributária e Aduaneira e na Atividade de Auditoria-Fiscal do Trabalho, que é a remuneração variável devida aos integrantes dos cargos de Auditor-Fiscal da Receita Federal do Brasil, de Analista Tributário da Receita Federal do Brasil e de Auditor-Fiscal do Trabalho (ativos, inativos e pensionistas) , instituída pela MP 765/2016, convertida na Lei 13.464/2017, com o objetivo de incrementar a produtividade nas respectivas áreas de atuação. O valor dessa remuneração está ligado ao atingimento de índices de eficiência institucional, os quais estão lastreados, entre outros, em metas de arrecadação.
Os possíveis vícios formais contidos no mencionado diploma legal têm sido alvo de inúmeras discussões. Entre as possíveis violações à Carta Magna de 1988 e a diversas normas infraconstitucionais estão: existência de inconciliável conflito de interesses entre o ocupante do cargo - pessoa física - e os objetivos e preceitos que deveriam guiar sua atuação como servidor público; afetação da receita de impostos a gastos específicos, tendo em vista que a contribuição acessória seguiria a mesma sorte do principal; vinculação da remuneração de servidores públicos; e destinação de receita tributária para fins privados.
Destaco que a regulamentação desse bônus de eficiência gera significativo impacto nas contas da União, pois os dispêndios com seu pagamento a servidores ativos e inativos e a pensionistas pode alcançar R$ 2,5 bilhões. Se computados também os vencimentos básicos dessas carreiras e outros benefícios pagos a servidores, a despesa com Pessoal e Encargos Sociais, apenas na Unidade Orçamentária 25103 - Secretaria da Receita Federal do Brasil, que era de R$ 12,3 bilhões em 2017, pode alcançar R$ 15,6 bilhões no corrente exercício.
Em outro ponto, a Semag fez referência aos honorários advocatícios de sucumbência aos advogados públicos. A unidade constatou que o pagamento da referida rubrica tem recebido tratamento de receita de natureza privada, apenas transitando pela Conta Única do Tesouro Nacional com uma receita extraorçamentária, o que poderia infringir normas do Direito Financeiro. Esse pagamento gerou impacto de R$ 877,1 milhões no exercício de 2017 e R$ 718,3 milhões até novembro de 2018.
A unidade técnica também apurou que o Acordo de Cooperação Técnica entre o Ministério da Fazenda e a Advocacia-Geral da União - que visa à operacionalização dos pagamentos dos honorários advocatícios de sucumbência aos respectivos beneficiários - impõe uma série de atribuições a entes públicos, com ampla utilização de documentos de arrecadação oficiais e dos correspondentes sistemas federais, sem qualquer custo ao Conselho Curador de Honorários Advocatícios (CCHA) ou aos respectivos beneficiários.
IV
Ao final, com os destaques registrados, acolho as conclusões da Semag e proponho a este Tribunal que os aspectos mais relevantes deste acompanhamento sejam levados ao conhecimento da Comissão Mista de Planos, Orçamentos Públicos e Fiscalização do Congresso Nacional, como também das autoridades e instituições relacionadas na proposta de acórdão.
	Ante o exposto, VOTO para que este Tribunal aprove a minuta de acórdão que ora submeto à apreciação deste Colegiado.
TCU, Sala das Sessões Ministro Luciano Brandão Alves de Souza, em 20 de fevereiro de 2019.
ANA ARRAES 
Relatora